ACORDAO-COMPLETO-2519919

ACÓRDÃO 553/2023 ATA 11/2023 - PLENÁRIO

VISTOS, relatados e discutidos estes autos da Representação formulada pela empresa Escala Transportes Gerais Ltda., com fundamento no art. 113, § 1º, da Lei 8.666/1993, contra o certame RDC Presencial 1/2015, promovido pelo Município de Boa Hora/PI, que teve como objeto a implantação de sistema de abastecimento de água naquela municipalidade.
ACORDAM os Ministros do Tribunal de Contas da União, reunidos em Sessão do Plenário, ante as razões expostas pelo Relator, em:
9.1.  com fundamento nos art. 235 e 237, inciso VII, do Regimento Interno/TCU c/c art. 113, § 1º, da Lei 8.666/1993, conhecer da presente Representação, para, no mérito, considerá-la procedente;
9.2. aplicar, individualmente, aos responsáveis a seguir especificados a multa prevista no art. 58, inciso II, da Lei 8.443/1992, nos valores abaixo indicados, fixando-lhes o prazo de 15 (quinze) dias, a contar da notificação, para comprovarem, perante o Tribunal (art. 214, inciso III, alínea "a", do Regimento Interno/TCU) , o recolhimento da dívida ao Tesouro Nacional, atualizada monetariamente desde a data do presente Acórdão até a do efetivo recolhimento, caso paga após o vencimento, na forma da legislação em vigor;
	NOME
	VALOR

	José Araújo Resende
	R$ 15.000,00

	Natália Alves Araújo
	R$ 15.000,00

	Leonardo de Mesquita Brandão
	R$ 5.000,00

	Lenildo Martins Lustosa Pereira
	R$ 5.000,00

9.3. aplicar, individualmente, ao Sr. Francieudo do Nascimento Carvalho e à Sra. Rosilda Paulino da Silva a multa prevista no art. 58, incisos II e III, da Lei 8.443/1992, no valor de R$ 10.000,00 (dez mil reais) , fixando-lhes o prazo de 15 (quinze) dias, a contar da notificação, para comprovarem, perante o Tribunal (art. 214, inciso III, alínea "a", do Regimento Interno/TCU) , o recolhimento da dívida ao Tesouro Nacional, atualizada monetariamente desde a data do presente Acórdão até a do efetivo recolhimento, caso paga após o vencimento, na forma da legislação em vigor;
9.4. autorizar, caso requerido, nos termos do art. 26 da Lei 8.443/1992 c/c o art. 217 do Regimento Interno/TCU, o parcelamento das dívidas a que se referem os subitens 9.2 e 9.3 acima em até 36 (trinta e seis) parcelas mensais e sucessivas, atualizadas monetariamente, esclarecendo aos responsáveis que a falta de pagamento de qualquer parcela importará no vencimento antecipado do saldo devedor, sem prejuízo das demais medidas legais;
9.5. autorizar, desde logo, a cobrança judicial das dívidas, caso não atendidas as notificações, nos termos do art. 28, inciso II, da Lei 8.443/1992; 
9.6. com base no art. 46 da Lei 8.443/1992 c/c o art. 271 do Regimento Interno/TCU, declarar a inidoneidade da empresa Compacta Engenharia e Serviços Ltda. - EPP, para participar de licitação no âmbito da Administração Pública Federal ou nos certames promovidos pelos Estados, Distrito Federal e Municípios com a aplicação de recursos federais, pelo prazo de 2 (dois) anos;
9.7. com fundamento nos arts. 4º, inciso II, e 6º da Resolução/TCU 315/2020, determinar à Fundação Nacional de Saúde - Funasa, que, se ainda não o fez, adote, no prazo de 15 (quinze) dias a contar da notificação desta deliberação, as medidas necessárias para a remessa, pelo Município de Boa Hora/PI, das prestações de contas parciais acerca da aplicação das parcelas de recursos federais já repassadas no âmbito do TC/PAC 0762/14, e se, após transcorrido o prazo estipulado, for constatada a omissão na apresentação dessas contas, instaure o devido processo de tomada de contas especial de que trata o art. 8º da Lei 8.443/1992;
9.8. enviar cópia deste Acórdão à representante, para ciência; e
9.9. arquivar os presentes autos, com fulcro no art. 169, incisos III e V, do Regimento Interno/TCU.

Representação sobre supostas irregularidades em licitação para contratação de empresa para a implantação de sistema de abastecimento de água naquela municipalidade. Análise das audiências e oitivas.

Município de Boa Hora/PI.

3. Representante/Responsáveis:
3.1. Representante: Empresa Escala Transportes Gerais Ltda.  - EPP (05.343.561/0001-07).  
3.2. Responsáveis: Compacta Engenharia e Serviços Ltda. - EPP (05.564.129/0001-46); Francieudo do Nascimento Carvalho (XXX.140.563-XX); José Araújo Resende (XXX.565.963-XX); Lenildo Martins Lustosa Pereira (XXX.072.073-XX); Leonardo de Mesquita Brandao (XXX.201.343-XX); Natália Alves Araújo (XXX.414.043-XX); e Rosilda Paulino da Silva (XXX.355.863-XX).

13.1. Ministros presentes: Bruno Dantas (Presidente), Walton Alencar Rodrigues, Benjamin Zymler, Jorge Oliveira, Antonio Anastasia e Jhonatan de Jesus.
13.2. Ministros-Substitutos presentes: Augusto Sherman Cavalcanti, Marcos Bemquerer Costa (Relator) e Weder de Oliveira.

MARCOS BEMQUERER

Adoto como Relatório a instrução lançada pela então Secretaria de Fiscalização de Infraestrutura Urbana - SeinfraUrbana (peça 251) , atual Unidade de Auditoria Especializada em Infraestrutura Urbana e Hídrica (AudUrbana) , que contou com a anuência do corpo diretivo daquela unidade especializada (peça 252) :
"HISTÓRICO
4. Com o objetivo de contratar a empresa executora dos sistemas de abastecimento d´água objeto do TC/PAC 0762/14, a Prefeitura de Boa Hora/PI promoveu a Concorrência 1/2015. Por interesse da administração municipal, ocorreu o cancelamento daquele certame, para dar lugar à Concorrência 2/2015 com o mesmo objeto do anterior. Sobre a Concorrência 1/2015, consta apenas a informação de que teria sido anulada antes mesmo de seu início (peça 101, p. 3) . Em todo o caso, tal lacuna em nada prejudica a análise do objeto desta representação, pois se refere a fatos posteriores à anulação da Concorrência 1/2015.
5. De acordo com a empresa Escala Transportes Gerais Ltda., ela e outras oito interessadas participaram da Concorrência 2/2015, sendo sua proposta de preços, no valor R$ 1.454.630,02, a segunda menor dentre as concorrentes. A empresa Compacta Engenharia e Serviços Ltda. não participou da Concorrência 2/2015.
6. Tal como ocorrera com a Concorrência 1/2015, em setembro de 2015 a Prefeitura de Boa Hora/PI também anulou a Concorrência 2/2015, com base em pareceres da comissão permanente de licitação que apontavam para a necessidade da adoção dessa medida (peça 1, p. 17) . 
7. Em seguida, a Prefeitura de Boa Hora/PI promoveu o RDC presencial 1/2015 com o mesmo objeto da Concorrência 2/2015. Apenas a empresa Compacta Engenharia e Serviços Ltda. acudiu ao certame. 
8. Segundo a empresa Escala Transportes Gerais Ltda., nem ela nem as demais participantes da Concorrência 2/2015 tiveram conhecimento tempestivo do RDC presencial 1/2015, vindo a tomar conhecimento dessa licitação somente quando da publicação do extrato do Contrato 19/2015 com a empresa Compacta na edição do dia 12/11/2015 do Diário Oficial dos Municípios do Piauí.
9. Ao tomar conhecimento das irregularidades suscitadas pela empresa Escala, na Sessão do dia 8/6/2016, o Plenário do TCU determinou a suspensão imediata do RDC presencial 1/2015 e da execução do Contrato 19/2015, até a deliberação definitiva da matéria e determinou a oitiva do Município de Boa Hora/PI e da empresa Compacta Engenharia e Serviços Ltda. para se pronunciarem sobre as irregularidades que maculavam o certame e o contrato (Acórdão 1482/2016-TCU-Plenário, peça 22) . Na ocasião, a Prefeitura de Boa Hora/PI já havia pagado à Compacta Engenharia e Serviços Ltda. o total de R$ 411.997,74 por serviços realizados. Cópia do mencionado decisum também fora encaminhada à Fundação Nacional de Saúde.
10. No interlúdio entre a prolação do Acórdão 1482/2016-TCU-Plenário e a notificação dos responsáveis, a empresa Poços e Cia. Ltda. (CNPJ 00.990.693/0001-07) , que ofertara o melhor preço na Concorrência 2/2015, R$ 1.368.667,85, representou ao Tribunal contra atos praticados no RDC presencial 1/2015, trazendo fatos novos à lide. A representação passou a constituir o processo TC Processo 018.932/2016-9 apensado a estes autos.
11. Notificados do Acórdão 1482/2016-TCU-Plenário, contrariamente ao que lhe fora prescrito cumprir, o município prosseguiu com o andamento das obras objeto do Contrato 19/2015, bem como a Fundação Nacional de Saúde, por não haver determinação em sentido contrário, continuou a transferir recursos ao compromitente (segunda e terceira parcelas que, somadas à primeira, totalizaram R$ 1.724.310,42) . 
12. Uma vez que as manifestações dos responsáveis não se mostraram suficientes para afastar as diversas irregularidades perpetradas tanto na Concorrência 2/2015, quando no RDC 1/2015, o Tribunal, na Sessão do Plenário de 24/5/2017, prolatou o Acórdão 1079/2017-TCU-Plenário por meio do qual determinou ao município de Boa Hora/PI que anulasse o RDC presencial 1/2015 e o Contrato 19/2015 (peça 51) . Naquela ocasião, em 2017, o município de Boa Hora/PI já possuía outro mandatário, Sr. Francieudo do Nascimento Carvalho (2017-2020 e 2021-2024) , sucessor do Sr. José Araújo Resende (2013-2016) .
13. Na mesma assentada, o TCU determinou à Funasa que se abstivesse de efetuar qualquer repasse de recursos financeiros relativos ao TC/PAC 0762/14. Orientou o órgão a verificar, junto ao compromitente, se havia interesse na continuidade das obras. Em caso positivo, norteou a Funasa a informar ao município sobre a necessidade de promover nova licitação, escoimada das irregularidades constatadas nos presentes autos, e a verificar se a etapa já realizada poderia ser aproveitada no novo contrato a ser pactuado. 
14. Ainda no Acórdão 1079/2017-TCU-Plenário, o Tribunal também alertou a Funasa, no tocante aos serviços implementados no âmbito do Contrato 19/2015, a verificar se o percentual executado correspondia ao valor repassado e se as quantias pagas se mostravam compatíveis com os valores de mercado, instaurando a devida tomada de contas especial, caso necessário.
15. Por fim, no Acórdão 1079/2017-TCU-Plenário o Tribunal determinou, com fundamento no art. 43, inciso II, da Lei 8.443/1992, ouvir em audiência o Sr. José Araújo Resende, ex-Prefeito do Município de Boa Hora/PI (2013-2016) , a Sra. Natália Alves Araújo e os Srs. Lenildo Martins Lustosa Pereira e Leonardo de Mesquita Brandão, respectivamente presidente e membros da comissão permanente de licitação para apresentarem razões de justificativa pelas diversas irregularidades narradas nos autos relativas tanto à Concorrência 2/2015, quanto ao RDC presencial 1/2015. A designação da composição da comissão de licitação encontra-se à peça 7, p. 78. 
'Acórdão 1079/2017-TCU-Plenário:
 (...) 
9.1. conhecer da presente representação impetrada pela empresa Escala Transportes Gerais Ltda., e, com fundamento nos arts. 235 e 237, inciso VII, do Regimento Interno deste Tribunal c/c o art. 113, § 1º, da Lei 8.666/1993 e no art. 103 da Resolução-TCU 259/2014, considerá-la procedente;
9.2. assinar prazo de 15 (quinze) dias, com fulcro no art. 71, inciso IX, da Constituição Federal, c/c o art. 45, caput, da Lei 8.443/1992, para que o Município de Boa Hora/PI adote as providências necessárias ao exato cumprimento da lei, consistente na anulação do RDC Presencial 1/2015 e do Contrato 19/2015, pactuado com a Compacta Engenharia e Serviços Ltda. - EPP, bem como dos atos dele decorrentes que preveem a utilização de recursos do TC/PAC 0762/14 (Siafi 683000) ;
9.3. com fundamento no art. 250, inciso II, do Regimento Interno/TCU, determinar à Funasa, no prazo 30 (trinta) dias a contar da ciência deste Acórdão, que: 
9.3.1. abstenha-se de efetuar qualquer repasse de recursos financeiros ao Município de Boa Hora/PI, referentes à execução dos serviços relativos ao TC/PAC 0762/14 (Siafi 683000) ; 
9.3.2. verifique junto à Prefeitura Municipal de Boa Hora/PI se há interesse na continuidade da obra de implantação de sistema de abastecimento de água naquela municipalidade ; 
9.3.3. caso haja interesse, informar aquela municipalidade que deve promover nova licitação, escoimada das irregularidades constatadas nos presentes autos, verificando se a execução já realizada pode ser aproveitada no novo contrato a ser pactuado; 
9.3.4. verifique, no tocante aos serviços implementados no âmbito do Contrato 19/2015, se o percentual executado corresponde ao valor que foi repassado de recursos federais e se as quantias pagas estão compatíveis com os valores de mercado, instaurando a devida tomada de contas especial, caso necessário; 
9.3.5. informe a este Tribunal, ao término do prazo mencionado, acerca das providências adotadas; 
9.4. efetuar, com fundamento no art. 43, inciso II, da Lei 8.443/1992, a audiência do Sr. José Araújo Resende, ex-Prefeito do Município de Boa Hora/PI, da Sra. Natália Alves Araújo, Presidente da Comissão Permanente de Licitação - CPL, e dos Srs. Lenildo Martins Lustosa Pereira e Leonardo de Mesquita Brandão, membros da CPL, pelas irregularidades a seguir especificadas, demodo a proporcionar-lhes as condições necessárias ao pleno exercício do contraditório e da ampla defesa: 
9.4.1. Irregularidades relativas à condução da Concorrência 2/2015: 
9.4.1.1. anulação indevida do certame, tendo em vista a ausência nos autos de fundamentação capaz de embasar tal procedimento por parte do Município de Boa Hora/PI, uma vez que o desfazimento de uma licitação tem que estar respaldado por uma justificativa admissível, uma espécie de 'justa causa' consoante se abstrai do posicionamento doutrinário e jurisprudencial desta Corte de Contas; 
9.4.1.2. desclassificação sumária de licitantes que apresentaram preços considerados inexequíveis, em afronta ao que prevê o art. 48 da Lei 8.666/1993, sem a delineação de fundamento técnico para sustentar a declaração de inexequibilidade, e sem que fosse concedida a oportunidade dos excluídos demonstrarem a viabilidade de suas propostas, com prejuízo do disposto no art. 44, § 1º, da Lei 8.666/1993 e em divergência com a posição jurisprudencial do Tribunal de Contas da União (Acórdãos ns. 2.528/2012, 571/2013, 1.092/2013 e 3.092/2014, todos do Plenários, dentre outros) e o enunciado da Súmula 262/TCU; 
9.4.2. Irregularidades associadas ao RDC Presencial 1/2015: 
9.4.2.1. publicação irregular do chamamento para o RDC 1/2015 no DOM/PI, de 08/10/2015, afrontando o princípio da publicidade, tendo em vista ter sido publicado ao final do chamamento para o Pregão Presencial 9/2015-SRP, sem nenhum destaque, de tal forma que apenas mediante atenta leitura do teor do chamamento quanto ao registro de preços para aquisição de material elétrico e hidráulico é que se descobriria a realização também do certame ora questionado; 
9.4.2.2. restrição à competitividade no RDC Presencial 1/2015 caracterizada quando se verifica que apenas uma empresa compareceu ao certame (Compacta Engenharia e Serviços Ltda.) , enquanto que em licitação anterior (Concorrência 2/2015) , realizada com o mesmo objeto e posteriormente anulada, compareceram nove licitantes; 
9.4.2.3. potencial dano ao Erário caracterizado pelo fato de que todas as nove propostas apresentadas no âmbito da Concorrência 2/2015 eram menores do que o valor que acabou sendo contratado com a empresa Compacta Engenharia e Serviços Ltda., sendo que, com relação à melhor oferta, da empresa Poços e Cia Ltda., no valor de R$ 1.368.667,85, o preço final pactuado no Contrato 19/2015 ficou 57% mais caro para a Administração Pública; 
9.4.2.4. contratação da empresa Compacta Engenharia e Serviços Ltda. pelo Município Boa Hora/PI, sem capacidade operacional, para execução dos serviços avençados através do Contrato 19/2015, evidenciada pelo fato de na RAIS de 2015 da citada empresa não constar registro de nenhum funcionário; 
9.4.2.5. ausência de justificativa técnica e econômica para o uso da modalidade presencial de RDC, em afronta ao art. 13 da Lei 12.462/2011, e contrariamente à jurisprudência desta Corte de Contas; 
9.5. dar ciência da presente deliberação às empresas representantes, Escala Transportes Gerais Ltda., nestes autos, e Poços e Cia. Ltda., no TC Processo 018.932/2016-9, ao Município de Boa Hora/PI, à empresa Compacta Engenharia e Serviços Ltda. - EPP e à Fundação Nacional de Saúde (Funasa) , na condição de órgão federal repassador dos recursos do TC/PAC 0762/14 (Siafi 683000) .'
16. A empresa Compacta ingressou com pedido de reexame em face do Acórdão 1079/2017-TCU-Plenário, conhecido pelo Tribunal, mas negado provimento quanto ao mérito (peças 104, 107, 108, 129 a 131 e 137) .
17. Notificados do Acórdão 1079/2017-TCU-Plenário, o Sr. José Araújo Resende manifestou-se à peça 101. A Sra. Natália Alves Araújo e o Sr. Leonardo de Mesquita Brandão o fizeram às peças 102 e 103, respectivamente. O Sr. Lenildo Martins Lustosa Pereira, embora devidamente notificado (peças 70 e 111) , não compareceu ao processo. (Nota: por ainda inexistir nos autos, o exame das razões de justificativa às peças 101 a 103 será objeto de análise mais adiante nesta instrução) .
18. A Funasa reportou ao TCU que se abstivera de transferir a última parcela do TC/PAC 0762/14, no valor de R$ 431.077,60. Também informou sobre o interesse do prefeito de Boa Hora/PI, Sr. Francieudo do Nascimento Carvalho (2017-2020 e 2021-2024) em dar continuidade ao objeto do TC/PAC 0762/14 por meio da Tomada de Preços 2/2017 (peça 113, p. 2 e peça 128, p. 3-12) . A Funasa encaminhou informações e documentos às peças 113, 126, 128 e 136.
19. A Funasa também comunicou que a última inspeção nas obras, ocorrida em junho de 2017, mostrou a execução satisfatória dos serviços e um percentual concluído superior ao montante aplicado, aproximadamente 88% de execução física contra 80% do volume de recursos transferidos (peça 113, p. 11) . Desejou saber do Tribunal se poderia transferir ao compromitente a quarta última parcela do TC/PAC 0762/14 (peça 136) .
20. Ao tomar conhecimento da existência da Tomada de Preços 2/2017, vencida pela empresa que já vinha executando as obras, Compacta Engenharia e Serviços Ltda., e diante da ausência nos autos da documentação correspondente, a unidade instrutora à época, Secex/CE, diligenciou a Prefeitura de Boa Hora/PI para o envio de cópia de partes do processo da Tomada de Preços 2/2017 e comunicou a Funasa que o Acórdão 1079/2017-TCU-Plenário continuava em vigor (peças 145, 146, 148 e 150) .
21. Em decorrência, a Prefeitura de Boa Hora/PI remeteu os documentos que vieram a compor as peças 157 e 158.
22. Ao examiná-los, a então Secex/CE apontou, na instrução de peça 165, uma série de irregularidades na Tomada de Preços 2/2017 que convergiriam para o direcionamento em favor da empresa Compacta Engenharia e Serviços Ltda. Em acréscimo, a então unidade instrutora ainda levantou suspeitas de que a Compacta poderia ser 'empresa de fachada', em virtude de não existir qualquer imóvel a ela associado no endereço atribuído à matriz.
23. Face às novas supostas irregularidades na Tomada de Preços 2/2017, a Secex/CE propôs então ouvir em audiência o Sr. Francieudo do Nascimento Carvalho (Prefeito de Boa Hora/PI) , Sra. Rosilda Paulino da Silva (Presidente da CPL) e a empresa Compacta Engenharia e Serviços Ltda, na pessoa do seu responsável legal, Sr. Jose do Patrocínio Martins Neto.
24. Em resposta às comunicações expedidas, a Compacta apresentou razões de justificativa às peças 191 e 192, enquanto os demais responsáveis mantiveram-se silentes. O Sr. Francieudo chegou a solicitar dilação de prazo (peça 198) , entretanto, não apresentou suas razões de justificativas.
25. A partir desse momento, os autos passaram e ser instruídos pela Secretaria de Fiscalização de Infraestrutura Urbana, SeinfraUrbana.
26. Na instrução à peça 206, chamou-se a atenção para a necessidade de se refazerem as audiências, diante de certas falhas e impropriedades presentes nas comunicações elaboradas pela extinta Secex/CE. Dessa forma, a SeinfraUrbana expediu novos ofícios de audiência, escoimados das falhas dos expedientes anteriormente remetidos, ao Sr. Francieudo do Nascimento Carvalho e à Sra. Rosilda Paulino da Silva para que apresentassem razões de justificativa em relação às pretensas irregularidades na Tomada de Preços 2/2017. Também se expediu ofício de oitiva à empresa Compacta Engenharia e Serviços Ltda., nos termos do art. 250, inciso V, do Regimento Interno do TCU, facultando-lhe a possibilidade de se manifestar sobre as irregularidades.   
27. Na mesma oportunidade, diligenciou-se a Funasa para que prestasse informações sobre as obras e informasse sobre as análises das prestações de contas do TC/PAC 0762/14.
28. Em resposta às audiências, a Sra. Rosilda Paulino da Silva forneceu razões de justificativas às peças 224 a 228 e o Sr. Francieudo do Nascimento Carvalho o fez às peças 230 a 234. Por sua vez, a Funasa prestou as informações às peças 238 a 245.
29. Os representantes legais da Compacta não compareceram aos autos (ver peça 248) .
 (...) 
EXAME TÉCNICO
IRREGULARIDADES NA CONCORRÊNCIA 2/2015
Anulação imotivada da Concorrência 2/2015 (item 9.4.1.1 do 1.079/2017 - Plenário) 
Situação encontrada
31. No dia 12/8/2015 ocorreu a sessão pública para o recebimento de envelopes e habilitação das empresas interessadas no objeto da Concorrência 2/2015. Na oportunidade, a CPL inabilitou as empresas SW Assessoria e Serviços Ltda. e RN Construções. No entanto, ao examinar os recursos interpostos por elas contra a decisão que as inabilitara, a CPL considerou ter agido com excesso de formalismo e, como forma de garantir o princípio da ampla competitividade, resolveu habilitá-las a fase seguinte do certame, abertura das propostas de preços, marcada para o dia 14/9/2015. 
32. O relatório contendo o exame dos recursos das empresas SW Assessoria e Serviços Ltda. e RN Construções encontra-se na peça 9, p. 62-66 cuja publicação ocorreu na edição de 28/8/2015 do Diário Oficial dos Municípios do Piauí (DOM/PI) , peça 9, p. 68-69. Na edição do dia 9/9/2015 desse periódico, a CPL publicou um comunicado de que daria prosseguimento à Concorrência 2/2015, marcando para o dia 14/9/2015 a abertura das propostas de preços das licitantes habilitadas (peça 9, p. 72) .
33. Considerando, porém, que agira precipitadamente, ao deixar de dar conhecimento às demais licitantes dos recursos interpostos, e considerando que tal descuido também fora observado pela licitante Poços e Cia Ltda. (peça 12, p. 30, penúltimo parágrafo) , a CPL concluiu ter descumprido o art. 109, § 3º, da lei de licitações (interposto, o recurso, será comunicado aos demais licitantes que poderão impugná-lo no prazo de cinco dias úteis) , ocasionado prejuízo a possíveis licitantes que poderiam valer-se desse direito. Por considerar o vício insanável, a CPL, no dia 25/9/2015, anulou a licitação (peça 12, p. 36-38) . 
Manifestação do Sr. José Araújo Resende, Prefeito de Boa Hora/PI de 2013 a 2016 (peça 101) 
34. Arguiu o representante legal do ex-prefeito de Boa Hora/PI que a anulação decorreu do fato de não ter havido a intimação dos licitantes, nos termos do art. 109, §1º, da Lei 8.666/93, acerca da habilitação de licitantes. Essa forma de intimação, prevista em lei, visaria também a atender o princípio da publicidade dos atos administrativos, previsto no caput do art. 37 da Constituição Federal.
35. No seu entendimento, sendo imperfeita a intimação, não se estabelece regularmente o contraditório e a ampla defesa, viciando-se todos os atos posteriores realizados pela comissão de licitação. A mera publicação da decisão da Comissão de Licitação, acatando os recursos interpostos pelas firmas SW Assessoria e Serviços Ltda e RN Construções, não atenderia ao disposto no § 3º do art. 109 da lei de licitações, pois, nem todas as firmas participantes estiveram presentes ao final da sessão que inabilitara mencionadas empresas, inclusive a própria denunciante, que se retirara antes do fim da primeira sessão e não comparecera à segunda. Além do mais, as outras participantes sequer tinham informação quanto ao teor dos argumentos das recorridas, prejudicando prováveis alegações contrarias aos recursos interpostos.
36. Alega que não bastaria a publicação resumida de decisão acima mencionada para garantir o contraditório e a ampla defesa das demais interessadas na Concorrência 2/2015. A intimação deveria conter a indicação de fatos e fundamentos legais pertinentes, conforme estabelecido no art. 26, inciso VI, da Lei 9.784/99, norma que regula processos administrativos na Administração Federal, com aplicação subsidiária nos processos de licitação, conforme destaca o seu art. 69.
37. O alegante concluiu sua argumentação aduzindo que a publicação da decisão da CPL, tal como feita, isto é, contendo apenas a análise final dos recursos interpostos, não atenderia ao estabelecido no § 3º do art. 109 da Lei 8.666/93, prejudicando assim, o andamento do certame e, por isso mesmo, passível de nulidade.
Manifestação da Sra. Natália Alves Araújo, Presidente da CPL à época dos fatos (peça 102) 
38. A então presidente da CPL amparou a anulação da Concorrência 2/2015 no parecer à peça 12, p. 36-38. Afirmou que a publicação desse documento na edição do dia 29/9/2015 do DOM/PI permitiu às licitantes se manifestarem contra a anulação, conforme o disposto no art. 109, inciso I, alínea "c" da lei de licitações. Informou que nenhuma licitante se insurgiu contra a anulação. Concluiu afirmando que a justificativa da CPL até poderia carecer de fundamentações jurídicas e técnicas, mas 'foi realizada de maneira objetiva, dando oportunidade através de sua publicidade aos licitantes que se sentissem prejudicados recorressem administrativamente da decisão, o que não ocorreu'.  
Manifestação do Sr. Leonardo de Mesquita Brandão, membro da CPL à época dos fatos (peça 103) 
39. As razões de justificativa desse membro da CPL à época dos fatos são as mesmas apresentadas pela presidente da comissão (peça 103, p.1) .
Manifestação do Sr. Lenildo Martins Lustosa, membro da CPL à época dos fatos
40. O Sr. Lenildo Martins Lustosa Pereira não se manifestou a respeito das supostas irregularidades no prazo concedido.
Análise
41. Tanto a empresa Escala Transportes Gerais Ltda. quanto a empresa Poços e Cia. Ltda., detentora da melhor proposta de preços na Concorrência 2/2015, alegaram que houve a anulação imotivada do certame, do qual elas e outras sete empresas participaram, com objeto idêntico da licitação que a sucedeu, o RDC 1/2015, licitação da qual nenhuma das licitantes da Concorrência 2/2015 participaram.
42. Os argumentos oferecidos à peça 101, p. 5-6 são, exatamente os mesmos apresentados por ocasião da oitiva de que trata o Acórdão 1482/2016-TCU-Plenário (peça 33, p. 5-6) , cuja análise encontra-se na peça 49, p. 12-17. Em resumo, o Sr. José Araújo Resende endossou a posição adotada pela CPL na condução da Concorrência 2/2015 por considerá-la pertinente e único meio de elidir a ilegalidade cometida.
43. Ainda que, em foro de oitiva, as razões de justificativa já tenham sido suficientemente analisadas na instrução da peça 49 e no voto condutor do Acórdão 1079/2017-TCU-Plenário (peça 52, parágrafos 21 a 26) , a elas acrescentam-se os argumentos a seguir.
44. O § 3º do art. 109 da Lei 8.666/93 obriga a administração a conceder prazo para que, diante da interposição de recurso contra decisão por inabilitação de licitante, se conceda às demais licitantes a oportunidade de impugná-lo. A letra fria desse dispositivo não deixa margens a incertezas:
'Art. 109. Dos atos da Administração decorrentes da aplicação desta Lei cabem:
I - recurso, no prazo de 5 (cinco) dias úteis a contar da intimação do ato ou da lavratura da ata, nos casos de:
habilitação ou inabilitação de licitante;
 (...) 
anulação ou revogação da licitação;
 (...) 
§ 1º A intimação dos atos referidos no inciso I, alíneas "a", "b", "c" e "e", deste artigo, excluídos os relativos a advertência e multa de mora, e no inciso III, será feita mediante publicação na imprensa oficial, salvo para os casos previstos nas alíneas "a" e "b", se presentes os prepostos dos licitantes no ato em que foi adotada a decisão, quando poderá ser feita por comunicação direta aos interessados e lavrada em ata.
 (...) 
§ 3º Interposto, o recurso será comunicado aos demais licitantes, que poderão impugná-lo no prazo de 5 (cinco) dias úteis.'
45. Não há, dúvidas, também, que a CPL deixou de intimar as demais licitantes a respeito dos recursos das empresas SW Assessoria e Serviços Ltda. e RN Construções contra a decisão por ela proferida no sentido de inabilitá-las durante os trabalhos do dia 12/8/2015, data da sessão pública para o recebimento de envelopes e habilitação das empresas interessadas no objeto da Concorrência 002/2015. 
46. Não obstante, ao perceber a falha, a CPL interpretou isoladamente, literalmente, o dispositivo legal em debate e decidiu por anular o certame, sem confrontá-lo com outros dispositivos da mesma norma ou de outras da mesma espécie e, sobretudo, sem avaliar devidamente as consequências dessa medida extrema. Esse foi o equívoco fundamental da CPL que resultou naquilo que, neste processo, passou a se chamar de 'anulação imotivada da Concorrência 2/2015'.
47. A interpretação literal (ou filológica) , de um dispositivo legal é útil e serve como uma compreensão primeira da proposição normativa. Não obstante, não há, no ordenamento jurídico, nenhum dispositivo autônomo, isolado dos demais. Numa norma jurídica, tal o caso da lei de licitações, os dispositivos são, em maior ou menor grau, interdependentes entre si. 
48. No ensinamento de Paulo Nader, em sua consagrada obra, 'Introdução ao Estudo do Direito', 33ª edição, p. 278-280:
'Se os dispositivos de uma lei se interdependem (...) a interpretação não pode ter por objeto dispositivos ou textos isolados. O trabalho de exegese tem de ser feito considerando-se todo o acervo normativo ligado ao assunto. 
 (...) 
Quem desenvolve interpretação isolada de dispositivos corre o risco de alcançar resultados falsos, apegando-se, por exemplo, a uma regra geral, quando existe uma específica.
 (...) 
Na moderna hermenêutica o elemento teleológico assume papel de primeira grandeza. Tudo o que o homem faz e elabora é em função de um fim a ser atingido. A lei é obra humana e assim contém uma ideia de fim a ser alcançado. Na fixação do conceito e alcance da lei, sobreleva de importância o estudo teleológico, isto é, o estudo dos fins colimados pela lei. 
 (...) 
Assim, é natural que no ato da interpretação se procure avivar os fins que motivaram a criação da lei, pois dessa descoberta estará a revelação da mens legis.'
49. Ao interpretar isoladamente o § 3º do art. 109 da Lei 8.666/93 a CPL privilegiou o princípio do direito ao contraditório e da ampla defesa, em detrimento de outros, alguns dos quais estabelecidos no art. 3º da lei de licitações e no caput do art. 37 da Carta Magna, como o da economicidade e o do interesse público. Isolar algum princípio para promover sua aplicação como único critério para a solução jurídica não é a medida mais adequada, porque deixa de ponderá-lo a outros de igual ou maior estatura. 
50. No caso em espécie, conforme restou claramente evidenciado nos autos (peça 49, p. 15, parágrafo 47) , a equivocada decisão de anular a Concorrência 2/2015 trouxe mais prejuízos que benefícios à sociedade, em particular à população de Boa Hora/PI. Medida menos prejudicial da CPL seria a anulação ex tunc dos atos por ela praticados a partir do ingresso dos recursos das empresas SW Assessoria e Serviços Ltda. e RN Construções, embora tal medida também pudesse ser dispensada, uma vez que todas as licitantes tiveram conhecimento, ainda que posteriormente, do ingresso dos recursos e do seu julgamento por ocasião da publicação no DOM/PI na edição do dia 28/8/2015. 
51. Essas circunstâncias suprem a lacuna cometida pela CPL (inobservância ao disposto no § 3º do art. 109 da lei de licitações) , porque as licitantes que se sentissem lesadas no seu direito dispuseram de tempo hábil, antes da sessão seguinte, marcada para o dia 14/9/2015, para impugnar os recursos das empresas SW Assessoria e Serviços Ltda. e RN Construções e o resultado do julgamento da CPL que culminou por habilitá-las à fase de abertura das propostas. Sendo elas as maiores interessadas em assim proceder e em não o fazendo, não seria a CPL que advogaria em seu favor.
52. Reforça esse entendimento o seguinte trecho extraído da bem lançada instrução à peça 49, p. 14:
'Se um dos interessados deixou de ser ouvido a propósito de recurso, existe ofensa ao interesse privado dele. Configura-se, por isso, caso de nulidade relativa. Logo, apenas pode ser pronunciado o defeito se o próprio interessado invocá-lo. Mais ainda, o decurso do tempo é hábil a consolidar a situação. 
Por outro lado, a pronúncia do vício não significa o necessário comprometimento do certame. O interessado cujos interesses foram violados deve invocar o defeito à autoridade competente. Mas a anulação apenas pode ser pronunciada se o interessado apontar prejuízo à sua defesa. Em princípio, se o recurso tiver sido improvido, é evidente o desaparecimento do interesse de agir da parte para impugnar o procedimento. 
Mesmo se a decisão ao recurso infringir os interesses do sujeito que deixou de ser ouvido, não teria cabimento desfazer os atos administrativos simplesmente para propiciar a oportunidade de o interessado manifestar-se.
 (...) 
A doutrina e a jurisprudência dos tribunais superiores são firmes no sentido de que a pura e simples contradição entre o ato concreto e o modelo normativo é insuficiente para o reconhecimento da nulidade, sendo indispensável avaliar os efeitos, sendo os efeitos nocivos que se relacionam com os valores e interesses tutelados.'
53. Entre as prerrogativas da Administração Pública, consta a possibilidade de revogar os atos que, por alguma razão, não se mostram mais convenientes e oportunos para o atendimento do interesse público, e a possibilidade de invalidá-los, anulá-los, nos casos de terem infringido norma legal. 
54. Nesse sentido, a Súmula 473 do Supremo Tribunal Federal tem o seguinte enunciado:
'A administração pode anular seus próprios atos, quando eivados de vícios que os tornam ilegais, porque deles não se originam direitos; ou revogá-los, por motivo de conveniência ou oportunidade, respeitados os direitos adquiridos, e ressalvada, em todos os casos, a apreciação judicial.'
53. A revogação, desfazimento de um ato administrativo válido, legítimo, mas que não é mais conveniente, útil ou oportuno e a anulação de um ato administrativo, quando produzido com alguma ilegalidade, também estão previstos no art. 49 da Lei 8.666/93:
'Art. 49.  A autoridade competente para a aprovação do procedimento somente poderá revogar a licitação por razões de interesse público decorrente de fato superveniente devidamente comprovado, pertinente e suficiente para justificar tal conduta, devendo anulá-la por ilegalidade, de ofício ou por provocação de terceiros, mediante parecer escrito e devidamente fundamentado.
 (...) 
§ 3º No caso de desfazimento do processo licitatório, fica assegurado o contraditório e a ampla defesa.'
56. O ato de revogação ou de anulação pela própria administração, atuando ex officio ou por provocação de terceiros, deve ser motivado e devidamente fundamentado. Vê-se que o § 3º do art. 49 da lei de licitações impôs à administração assegurar a todos os licitantes o direito ao contraditório e ampla defesa caso deseje anular o processo licitatório para o qual acudiram.
57. Entendendo ser caso de desfazimento do processo licitatório, a administração obriga-se a comunicar aos licitantes sua intenção, mas, antes mesmo de tomar a decisão, oferece-lhes a oportunidade de contestar sua intenção e demonstrar que não cabe o desfazimento.
58.Se levado a cabo o desfazimento sem assegurar aos licitantes o direito ao contraditório e ampla defesa, a decisão será nula, por afronta ao § 3º do art. 49 da Lei 8.666/93. De qualquer forma, decidido o desfazimento, assiste ainda aos licitantes o direito de interpor recurso administrativo, com fundamento no art. 109, inciso I, alínea "c", da Lei 8.666/93. 
59. No caso em análise, a CPL deixou de atentar ao disposto no § 3º do art. 49 e art. 109, inciso I, alínea "c", ambos da Lei 8.666/93 ao declarar nula a Concorrência 002/2015 à revelia dos interessados no seu objeto. 
60. O TCU tem compreendido que, constatada a ocorrência de fato superveniente capaz de suportar o desfazimento do processo licitatório por inconveniência e/ou inoportunidade, a administração deve comunicar aos licitantes a intenção de revogação, oferecendo-lhes direito ao  contraditório e à ampla defesa prévios, em prazo razoável, para que defendam a licitação deflagrada e/ou demonstrem que não cabe o pretendido desfazimento, tudo antes de ocorrer a decisão da administração de forma motivada (Acórdão 455/2017-TCU-Plenário, rel. Min-Subs. Marcos Bemquerer Costa e, no mesmo sentido, Acórdão 1725/2018-TCU-Plenário, rel. Min. Aroldo Cedraz e 4.467/2019 - 2ª Câmara, rel. Min. Aroldo Cedraz) .
61. Por fim, é relevante trazer novamente o seguinte excerto do posicionamento do Ministro Marcos Bemquerer Costa no voto condutor do Acórdão 1079/2017-TCU-Plenário à peça 52:
'25. Com base na legislação e nos entendimentos doutrinários, considero que a argumentação apresentada nos autos para o desfazimento da Concorrência 002/2015 não aponta que tenha havido ilegalidade capaz de macular o certame ou, ainda, que o interesse público estaria seriamente comprometido, se concretizado o ajuste nas bases originariamente estabelecidas. 
26. Dessarte, é necessário trazer à discussão o princípio da motivação, o qual obriga a Administração Pública a comprovar justa causa no desfazimento de um certame, não sendo razoável supor como adequada a postura do Município de Boa Hora/PI de abandonar uma concorrência cujos custos de realização já haviam sido absorvidos pelo erário, com competitividade garantida pela participação de nove empresas licitantes, sem uma adequada fundamentação capaz de respaldar a anulação dessa licitação.'
62. Quanto às ponderações sobre a falta de motivação para a anulação da Concorrência 2/2015 oferecidas pela Sra. Natália Alves Araújo e pelo Sr. Leonardo de Mesquita Brandão, vê-se que ambos concordaram que a justificativa para a anulação carecia de 'fundamentações jurídicas e técnicas', ainda que realizada de maneira objetiva. Isto é, tacitamente reconheceram a existência da irregularidade.
63. Não há objeções quanto à alegação de que a publicação do parecer da CPL na edição do dia 29/9/2015 no DOM/PI atende ao disposto no art. 109, inciso I, alínea "c" da lei de licitações, embora essa não seja a irregularidade em questão.
64. Enfim, as considerações acima expostas apontam que as razões cogitadas pelos responsáveis não atenderam quaisquer dos requisitos do caput do art. 49 da Lei 8.666/93 de modo a justificar a medida extrema adotada pela CPL de anular a Concorrência 2/2015. Mantém-se, em decorrência, a irregularidade denunciada.
Apuração indevida de inexequibilidade de preços (item 9.4.1.2 do Acórdão 1079/2017-TCU-Plenário) 
Situação encontrada
65. Nos trabalhos da sessão de abertura das propostas de preços ocorrida no dia 14/9/2015, a CPL produziu a ata que se encontra na peça 12, p. 24-26. Durante a sessão, das nove empresas que apresentaram propostas de preços, sete foram desclassificadas pela CPL, conforme Tabela 1, abaixo. O preço orçado pela administração para a execução das obras objeto do TC/PAC 0762/14 e objeto da Concorrência 002/2015 era de R$ 2.155.388,90.
	
Tabela 1. Propostas de preços desclassificadas com fundamento no art. 48 da Lei 8.666/93, de acordo com a CPL da Concorrência 2/2015.

	Empresa desclassificada
Preço ofertado
	Motivos da desclassificação

	Poços e Cia. Ltda.
R$ 1.368.667,85
	- Ofereceu desconto superior a 30% do valor orçado pela administração
- Deixou de apresentar a composição de custos de vários itens

	Escala Transportes Gerais Ltda. 
R$ 1.454.630,02
	- Ofereceu desconto superior a 30% do valor orçado pela administração
- Deixou de apresentar a planilha e proposta da caixa d´água de 5m3
- Deixou de apresentar a planilha e proposta do sistema a ser construído na localidade Pantanal

	RN Construções 
R$ 1.638.786,18
	- Deixou de apresentar a planilha e proposta da casa de bomba
- Deixou de apresentar a planilha e proposta da administração local

	J. A. Viana Construções 
R$ 1.639.248,74
	- Deixou de apresentar a planilha da casa de bomba
- Deixou de apresentar a cotação e planilha das estruturas de caixas d´água

	SW Assessoria e Serviços Ltda.
R$ 1.905.000,00
	- Apresentou proposta apócrifa e sem assinatura
- Deixou de apresentar a planilha e proposta da caixa d´água de 5m3
- Apresentou quantitativo da planilha do sistema na localidade Pantanal divergente do constante no projeto básico

	Construções e Planejamento Ltda. 
R$ 1.921.174,07
	- Deixou de apresentar a planilha e proposta da caixa d´água de 7m3
- Apresentou quantitativo da planilha de perfuração de poços divergente do constante no projeto básico

	Construtora Aguiar
R$ 1.973.309,19 
	- Deixou de apresentar a planilha para a perfuração do poço tubular
- Deixou de apresentar a planilha e proposta da caixa d´água de 7m3

66. Em resumo, baseando-se no art. 48, § 1º, alínea "b" da Lei 8.666/93, a CPL desclassificou propostas com valores inferiores a 70% do valor orçado (propostas das empresas Poços e Cia. Ltda. e Escala Transportes Gerais Ltda., detentoras, respectivamente de melhor e segunda melhor proposta de preços) , bem como aquelas que deixaram de apresentar planilha físico-financeira para determinados itens do objeto da Concorrência 2/2015. Dessa forma, a CPL classificou apenas as propostas de preços das empresas Engipec Engenharia e Rede Construções no valor de R$ 1.609.747,30 e R$ 2.047.591,32, respectivamente.
67. Ao fim dos trabalhos a presidente da CPL comunicou aos presentes que as decisões da sessão seriam publicadas no DOM/PI e abriu o prazo recursal.
Manifestação do Sr. José Araújo Resende, Prefeito de Boa Hora/PI de 2013 a 2016 (peça 101) 
68. Naquilo que interessa diretamente à irregularidade, o defendente principiou sua argumentação afirmando que a CPL desclassificara as propostas cujos valores mostraram-se inferiores a 70% do orçado pela administração, R$ 2.155.388,90, com fundamento no art. 48, inciso II, § 1º, alínea "b" da Lei 8,666/93.
69. Informou também que, adicionalmente, a empresa Escala Transportes Gerais Ltda. fora desclassificada por deixar de apresentar na sua proposta o item da estrutura de caixa d'água de 5 m3, 'em desconformidade com a previsão do projeto básico (item 1.1.7 da planilha resumida do RDC n° 001/15) ', peça 101, p. 7, parágrafo 34.
 Manifestação da Sra. Natália Alves Araújo, Presidente da CPL à época dos fatos (peça 102) 
69. A então presidente da CPL arguiu ter-se pautado no art. 48, inciso II, § 1º, alínea "b" da Lei 8.666/93 para decidir sobre a desclassificação das propostas. 
70. Afirmou ter dado oportunidade às empresas desclassificadas para contestarem sua decisão e que sempre recorria à lei licitações para fundamentar sua decisão, reconhecendo 'não recorrer a entendimentos jurisprudenciais e acórdãos do TCU, talvez pela falta de conhecimento e pelo fato de 99% dos processos de licitação que ocorriam no Município não demandavam tanto conhecimento jurisprudencial para a tomada de decisões' (peça 102, p. 1) .
Manifestação do Sr. Leonardo de Mesquita Brandão, membro da CPL à época dos fatos (peça 103) 
72. As razões de justificativa desse membro da CPL à época dos fatos são as mesmas apresentadas pela presidenta da comissão (peça 103, p. 3) .
Manifestação do Sr. Lenildo Martins Lustosa Pereira, membro da CPL à época dos fatos
73. O Sr. Lenildo Martins Lustosa Pereira não se manifestou a respeito das supostas irregularidades no prazo concedido.
Análise
74. Os argumentos oferecidos são os mesmos apresentados por ocasião da oitiva de que trata o Acórdão 1482/2016-TCU-Plenário (peça 33, p. 5-6) , cuja análise encontra-se na peça 49, p. 12-17. Para melhor compreensão, a irregularidade será segregada em duas partes. A primeira tratará da aplicação equivocada pela CPL dos procedimentos para a caracterização de preços inexequíveis. A segunda parte cuidará da falta de oportunidade dada às licitantes para recorrerem do julgamento das suas propostas.  
75. A inexequibilidade dos preços é tratada no art. 48 da lei de licitações (grifos à parte) :
Art. 48.  Serão desclassificadas:
I - as propostas que não atendam às exigências do ato convocatório da licitação;
II - propostas com valor global superior ao limite estabelecido ou com preços manifestamente inexeqüíveis, assim considerados aqueles que não venham a ter demonstrada sua viabilidade através de documentação que comprove que os custos dos insumos são coerentes com os de mercado (...) , condições estas necessariamente especificadas no ato convocatório da licitação. 
§ 1º Para os efeitos do disposto no inciso II deste artigo consideram-se manifestamente inexeqüíveis, no caso de licitações de menor preço para obras e serviços de engenharia, as propostas cujos valores sejam inferiores a 70% (setenta por cento) do menor dos seguintes valores:
a) média aritmética dos valores das propostas superiores a 50% (cinqüenta por cento)  do valor orçado pela administração, ou
b) valor orçado pela administração.    
§ 2º Dos licitantes classificados na forma do parágrafo anterior cujo valor global da proposta for inferior a 80% (oitenta por cento) do menor valor a que se referem as alíneas "a" e "b", será exigida, para a assinatura do contrato, prestação de garantia adicional, dentre as modalidades previstas no § 1º do art. 56, igual a diferença entre o valor resultante do parágrafo anterior e o valor da correspondente proposta.
§ 3º Quando todos os licitantes forem inabilitados ou todas as propostas forem desclassificadas, a administração poderá fixar aos licitantes o prazo de oito dias úteis para a apresentação de nova documentação ou de outras propostas escoimadas das causas referidas neste artigo.'
76. Claramente a CPL incorreu em erro ao utilizar isoladamente o art. 48, inciso II, § 1º, alínea "b" da Lei 8,666/93 para decidir sobre a desclassificação de propostas de preços. No seu entendimento, seria desclassificada qualquer proposta de preço inferior a 70% do valor orçado quando, na verdade, não é isso o que a norma estabelece.
77. A CPL deixou de atentar que a norma estabelece como critério para inexequibilidade propostas inferiores a 70% do menor dentre duas quantidades: o quantum calculado conforme as orientações da alínea "a" e o quantum calculado de acordo com o que diz a alínea "b".
78. Portanto, não é possível acatar as justificativas apresentadas para afastar essa parte da irregularidade em exame. Trata-se de erro grosseiro praticado pela presidente da CPL.
79. Adicionalmente, é necessário reparar a metodologia de cálculo descrita nas peças 19, p. 7-9 e peça 49, p. 18-20, porque dela fizeram parte propostas de preços que não deveriam ter entrado no cálculo da média de que trata o art. 48, § 1º, alínea "a", da Lei 8.666/93.
80. O julgamento das propostas ocorre em dois momentos. No primeiro, avalia-se a regularidade formal e admissibilidade material delas. No segundo, aprecia-se propriamente a vantajosidade das propostas. Obviamente que não serão objeto de apreciação no segundo momento do julgamento as propostas que não preencham os requisitos formais e materiais previstos na lei e no ato convocatório, porque tais serão desclassificadas de imediato, com fundamento no art. 48, inciso I, da lei de licitações.
81. Dessa forma, antes de aplicar os procedimentos relativos à inexequibilidade de preços, é necessário investigar preliminarmente a procedência ou não das motivações que ensejaram as desclassificações descritas na Tabela 1. Isso é feito na Nota Técnica juntada ao processo à peça 250. É imperioso destacar que as motivações presentes na Tabela 1, à exceção, repita-se, da relacionada a preços inexequíveis, não se deve à falta de cumprimento de mera formalidade, mas à absoluta impossibilidade de se admitir propostas com lacunas quanto a itens obrigatórios na definição físico-financeira do objeto que implicariam na inclusão posterior de documentos que deveriam constar originalmente da proposta, vedada pelo art. 43, § 3º da Lei 8.666/93.
82. O resultado da análise constante da Nota Técnica à peça 250 demonstrou serem procedentes as motivações que levaram à desclassificação, com base no art. 48, inciso I, da Lei 8.666/93, das propostas das empresas Construtora Aguiar - F & W construções Ltda. ME, Construções e Planejamento Ltda., RN Construções e Perfurações de Poços Ltda., SW Assessoria e Serviços Ltda., J. A. Viana Construções e Transportes Ltda. e Escala Transportes Gerais Ltda. ME. 
83. Em via oposta, o mesmo estudo mostrou ser improcedente a desclassificação da empresa Poços e Cia. Ltda.
84. Em decorrência, deveriam ser submetidas ao escrutínio do inciso II do art. 48 da lei de licitações (segundo momento a que se refere o parágrafo 80 desta instrução) , somente as propostas das empresas Poços e Cia. Ltda., Engipec Engenharia e Rede Construções, diante da desclassificação, fundamentada no inciso I do mesmo dispositivo legal, das demais seis empresas participantes do certame.
85. De acordo com a Nota Técnica, a proposta vencedora da Concorrência 2/2015 seria a da empresa Poços e Cia. Ltda., no valor de R$ 1.368.667,85.
86. Por se considerar prejudicada, a empresa Poços e Cia. Ltda. recorreu contra os motivos que levaram a CPL a não aceitar sua proposta de preços sob a alegação de que lhe faltaria a composição de preços de diversos itens, nos seguintes termos (peça 12, p. 34, grifos à parte) :
'A CPL ao julgar as propostas afirmou que a empresa deixou de apresentar a composição de vários itens. 
Ocorre que a CPL não disse quais itens, causando, assim, nulidade na decisão, já que, torna-se impossível defender-se daquilo que não é sabido. 
A atitude da CPL em não citar, especificamente, quais os itens não foram contemplados pela Recorrente fere os princípios da Ampla Defesa e do Contraditório, já que, não permite que a empresa exerça seu direito pleno de recorrer, pois, como dito, não é possível saber contra o que recorre. 
O certo é que apesar de afirmar que a empresa não apresentou a composição de vários itens é importante dizer que tal afirmação não corresponde à verdade dos fatos. Basta, para isto, uma análise no RESUMO DE CUSTOS, onde é possível perceber que todos os custos foram contemplados pela Empresa.'
87. A existência do recurso à peça 12, p. 29-35, é prova de que não houve a pretendida falta de oportunidade dada às licitantes para recorrerem do julgamento das suas propostas. O julgamento das propostas ocorreu na sessão no dia 14/9/2015 ao fim da qual a CPL abriu o prazo recursal da fase de classificação para as licitantes (peça 12, p. 26) .
88. Por tais motivos, acata-se parte da alegação da Sra. Natália Alves Araújo e do Sr. Leonardo de Mesquita Brandão de que não houve cerceamento ao direito à ampla defesa e ao contraditório em relação à possibilidade de ingresso de recurso previsto no art. 109, inciso I, alínea "b" da lei de licitações.
89. Não obstante, remanesce a irregularidade concernente ao uso indevido do art. 48, § 1º da Lei 8.666/93.
IRREGULARIDADES RELATIVAS AO RDC PRESENCIAL 1/2015 
Publicação irregular do chamamento para o RDC 1/2015 (item 9.4.2.1 do Acórdão 1079/2017-TCU-Plenário) 
Situação encontrada
90. O texto contendo o aviso da licitação do RDC 01/2015 - publicado na edição do dia 8/10/2015 do DOM/PI, e no Diário Oficial da União (DOU) (peça 8, p. 17 e p. 18) e em mídia impressa local (peça 8, p. 19) - encontrava-se inserido no aviso referente ao Pregão Presencial 9/2015-SRP destinado à aquisição de material de construção, elétrico e hidráulico e sem os elementos de destaque habituais, como o título referenciando-o em caixa alta e em negrito (Figura 1) .

Figura 1. Aviso do RDC presencial 1/2015.
Manifestação do Sr. José Araújo Resende, Prefeito de Boa Hora/PI de 2013 a 2016 (peça 101) 
91. O representante legal do Sr. José Araújo Resende não viu qualquer anormalidade na publicação. Sob sua ótica, o aviso, tal como publicado, atendeu ao disposto no art. 10, incisos I e II e § 1º do Decreto Municipal 23/2016 que dispõe sobre a regulamentação do regime diferenciado de contratação de que trata a Lei 12.462, de 4 de agosto de 2011. 
92. Considerou ser genérica a definição do conteúdo a ser publicado, disposta no art. 21, § 1º, da Lei 8.666/93. À luz de doutrina por ele consultada, seis elementos compõem o resumo do edital a ser veiculado por aviso: 1. a modalidade da licitação; 2. a síntese de seu objeto; 3. o regime de execução; 4. o tipo de licitação; 5. a data e o horário da sessão de julgamento; 6. indicação de local do local em que os interessados poderão ler e obter o texto integral do instrumento convocatório e demais informações sobre o certame.
93. Uma vez que o aviso, cuja publicidade, no seu entendimento, se dera de forma mais ampla que a legalmente exigida, continha todos os seis elementos descritos acima, não haveria que se falar em 'maior ou menor destaque, pois, o aviso foi devidamente publicado na imprensa e diário oficial, nos prazos mínimos legais, contendo todos os dados para subsidiar a vontade e interesse dos interessados em concorrer ao RDC nº 001/2015' (peça 101, p. 9) . 
94. Finalizou sua argumentação alegando que, apesar de apenas uma empresa ter comparecido à sessão de julgamento, houve o interesse de outras (BM Engenharia e RJ Construções) que receberam, via mensagem eletrônica, cópia do edital e seus anexos (peça 8, p. 20-22) .
Manifestação da Sra. Natália Alves Araújo, Presidente da CPL  à época dos fatos (peça 102) 
95. A então presidente da CPL afirmou que habitualmente enviava em formato 'Word' o material para que os responsáveis pelo seu recebimento o formatassem e o enviassem para publicação. Alegou não ver prejuízo ao princípio da publicidade, pois seria possível, após uma rápida leitura do aviso, descobrir tratar-se de processos distintos. Excepcionalmente, admite ter corrido alguma falha na formatação do aviso, mas que isso não prejudicara o andamento do certame, porque ele continha todos os dados para 'subsidiar o interesse de licitantes em participar, tanto é que despertou o interesse de algumas empresas, como se comprova através de e-mails enviados para as empresas BM Engenharia, RJ Construções e Compacta Engenharia', peça 102, p. 2.
Manifestação do Sr. Leonardo de Mesquita Brandão, membro da CPL à época dos fatos (peça 103) 
96. Em sua defesa, o Sr. Leonardo de Mesquita Brandão sustentou ter participado do certame a partir do parecer final da Comissão de Licitação, datada de 10/11/2015, conforme cópia do processo já remetida ao TCU. Alegou não ter participado da fase interna do processo e que não estivera presente no dia da sessão de abertura dos envelopes, pois fora substituído por um suplente, conforme consta na ata da sessão do dia 3/11/2015.  Destacou atuar mais ativamente na fase externa do processo, durante as aberturas de envelopes, análise de documentos de habilitação, propostas e demais atos nas sessões públicas. Concluiu afirmando ser responsabilidade da presidente da CPL os atos de publicidade.
Manifestação do Sr. Lenildo Martins Lustosa Pereira, membro da CPL à época dos fatos 
97. O Sr. Lenildo Martins Lustosa Pereira não se manifestou a respeito das supostas irregularidades no prazo concedido.
Análise
98. Os argumentos à peça 101, p. 3 parágrafos 8 a 10 e p. 8-9 são os mesmos já apresentados por ocasião da oitiva (cf. peça 33) , cujo exame ocorrera na instrução à peça 49. Deixa-se de ponderar a respeito do cumprimento do Decreto Municipal 23/2016, por ser de data posterior a do aviso de licitação em exame.
99. Acolhem-se as razões apresentadas pelo Sr. Leonardo de Mesquita Brandão porque não participou dos trabalhos da sessão do dia 3/10/2015 do RDC presencial 1/2015, conforme demonstrado à peça 8, p. 132. Em virtude de tanto o Sr. Leonardo de Mesquita Brandão quanto o Sr. Lenildo Martins Lustosa Pereira não desempenharem atribuição associada à publicidade dos atos anteriores à data de abertura das propostas, afasta-se a responsabilidade de ambos em relação à suposta irregularidade em exame.
100. Antes de iniciar a análise propriamente dita, é importante bem delinear a suposta irregularidade para não a confundir com outra ou com sua eventual consequência, ainda que ambas estejam intimamente associadas. A irregularidade em questão refere-se à possível afronta ao princípio da publicidade. Possíveis consequências dessa irregularidade, caso ela se confirme, referem-se à restrição à ampla competitividade ao certame e ao descumprimento do princípio da isonomia tratados em conjunto mais adiante nesta instrução. Por isso, a presente análise limitar-se-á à suposta ofensa ao princípio da publicidade.
101. É usual e amplamente conhecido, nas diversas edições do Diário Oficial da União, o formato padrão dos avisos para chamamento a certames licitatórios, que principiam com um título destacando o nome da instituição e a modalidade da licitação, seguida de um número/ano referencial, habitualmente numa fonte em negrito, em caixa alta e de tamanho superior ao do texto contendo os detalhes do aviso, tudo feito para ter o devido destaque. 
102. Também se desconhece, fora os fins espúrios, a inserção de matéria alheia no texto contendo os detalhes a que o aviso se refere. Fundamentalmente, como um aviso de licitação visa atingir o maior número de interessados possível no seu objeto, é natural destacá-lo, dispondo-se dos meios tipográficos permitidos nas normas da publicação correspondente, de modo a captar a atenção do leitor e destacar em poucas linhas o seu objeto e o momento em que ocorrerá a disputa.
103. A título de reforço, na Sessão 3 do Diário Oficial da União do dia 8/10/2015 (data da publicação do aviso do pregão presencial 09/2015-SRP) , existem mais de 150 avisos referentes a certames licitatórios. Todos apresentam título de destaque nos moldes descritos no parágrafo anterior e, exceto o aviso do pregão presencial 09/2015-SRP, cada um deles trata de uma licitação específica apenas. Não poderia ser diferente, por ser essa a práxis dos diversos órgãos da Administração Pública.
104. Ainda que o caput do art. 15 da Lei 12.462/2011 e, subsidiariamente, o § 1º do art. 21 da Lei 8.666/93 pouco detalhem o formato do aviso com o resumo do edital e limitem-se a estabelecer que deverá ser dada ampla publicidade ao procedimento licitatório e o resumo conterá 'a indicação do local em que os interessados poderão ler e obter o texto integral do edital e todas as informações sobre a licitação', principiá-lo destacando-lhe a instituição promotora, a modalidade da licitação a que se refere, seguida de um número/ano referencial, são informações tão fundamentais num chamamento que o legislador, usando da boa técnica legislativa, considerou por bem não explicitá-las, subtendendo tratar-se de informações indispensáveis.
105. Não obstante, no ordenamento jurídico brasileiro, tal lacuna, se é que existe, fora suprida pela Portaria 268/2009 da Imprensa Nacional, em vigor e que dispõe sobre as normas para publicação de matérias nos jornais oficiais. O art. 46 dessa norma, publicada no DOU de 12/10/2009, destaca que cada ato deve ser publicado separadamente, devendo obedecer a seguinte sequência, no caso de matéria atinente a licitações: tipo de ato - texto da matéria - nome da autoridade signatária - função da autoridade signatária - data.
106. Publicar é sinônimo de divulgar, de tornar conhecido. Logo, a publicação de algo com a finalidade de torná-lo amplamente conhecido, não surtirá o efeito desejado se vier a ocorrer forma escamoteada, de modo a ser pouco notado e sem possuir a devida transparência. 
107. Como a publicação do RDC presencial 1/2015 se deu sem qualquer destaque, de modo a passar quase despercebida, pode-se concluir que não atendeu ao princípio da publicidade (insculpido no art. 5º, inciso XXXIII, da Constituição Federal a que a Administração Pública deve obediência, em atenção ao art. 37 da Carta Magna) , cujos principais objetivos são dar livre acesso a informações de interesse público e exteriorizar os atos administrativos com absoluta transparência. 
108. O defeito na divulgação do instrumento convocatório, tal o caso do RDC presencial 1/2015, 'constitui indevida restrição à participação dos interessados e vicia de nulidade o procedimento licitatório, devendo ser pronunciado a qualquer tempo' (Marçal Justen Filho, 'Comentários à Lei de Licitações e Contrato', 12ª ed., p. 238) .
109. A afronta ao princípio constitucional da publicidade fora devidamente destacada pelo Ministro Relator do feito, no seu voto condutor do Acórdão 1482/2016-TCU-Plenário:
'10. No tocante ao certame realizado em substituição à Concorrência n. 002/2015, a publicação do chamamento para o RDC 1/2015 representou afronta ao princípio da publicidade, tendo em vista que estava camuflada ao final do chamamento para o Pregão Presencial n. 09/2015 - SRP, sem qualquer destaque, de tal forma que apenas mediante atenta leitura do teor do chamamento quanto ao registro de preços para aquisição de material elétrico e hidráulico é que se descobriria a realização também do certame ora questionado'.
110. Portanto, conclui-se nula ex nunc a publicação do instrumento convocatório para o RDC presencial 1/2015, não tendo o condão de afastar a irregularidade as manifestações do Sr. José Araújo Resende e da Sra. Natália Alves Araújo. A nulidade remete às consequências da deformada publicação sobre as quais tecem-se apenas ligeiros comentários, por não ser o foco da irregularidade aqui examinada.
111. A publicação de um chamamento à determinada licitação não é um fim em si mesmo, mas um meio de divulgar, de dar conhecimento a um maior número de interessados possível a respeito de sua existência. A publicação cria, portanto, as condições necessárias, mas não suficientes, para atender aos princípios da ampla competitividade e isonomia. A ausência de publicidade para um certame ou sua divulgação defeituosa compromete no seu nascedouro o pleno atendimento desses princípios fundamentais e sempre almejados nas licitações públicas bem conduzidas. 
112. A questão fundamental a ser feita, em nenhum momento suscitada nos autos, seria conhecer do jurisdicionado as razões que levaram à inclusão de matéria atinente ao RDC presencial 1/2015 no interior do aviso do pregão presencial 09/2015-SRP.
Restrição à competitividade no RDC presencial 1/2015 (item 9.4.2.2 do Acórdão 1079/2017-TCU-Plenário) 
Situação encontrada 
113.  Posteriormente ao cancelamento da Concorrência 2/2015, a Prefeitura de Boa Hora/PI promoveu o RDC presencial 1/2015, cuja divulgação para o chamamento deu-se nos moldes da Figura 1 (cf. peça 8, p. 17-19) e tendo o mesmo objeto do certame anulado. Nos dias que antecederam a sessão de abertura dos trabalhos, a CPL encaminhou, por e-mail, cópia do edital e seus anexos do RDC 1/2015 para as empresas BM Engenharia, RJ Construções e Compacta Engenharia (peça 8, p. 20-22) . No dia da sessão de abertura das propostas, 3/11/2015, compareceu apenas a empresa Compacta Engenharia e Serviços Ltda., declarada vencedora com a proposta de R$ 2.151.734,90 (quantia correspondente a 99,8% do valor orçado de R$ 2.155.388,90) .
Manifestação do Sr. José Araújo Resende, Prefeito de Boa Hora/PI de 2013 a 2016 (peça 101) 
114. O defendente iniciou suas ponderações afirmando que a publicidade dada ao certame garantiu a ampla concorrência, configurada pelo envio do edital e seus anexos para as empresas Compacta Engenharia, BM Engenharia e RJ Construções.
115. Prosseguiu mais adiante afirmando que a intenção da denunciante era a de tumultuar o prosseguimento do contrato resultante do RDC 1/2015, como o fez no certame anterior do qual participou. Que, como comprovaria a documentação do certame, obedeceu-se fielmente aos princípios da publicidade e da ampla concorrência e que o preço do contrato firmado através do RDC 1/2015 não é exorbitante, mas menor que o do projeto básico.
Manifestação da Sra. Natália Alves Araújo, Presidente da CPL  à época dos fatos (peça 102) 
116. A defendente alegou não ter ocorrido restrição à competitividade no RDC Presencial 1/2015, apenas pelo fato do comparecimento de uma única empresa. No seu entendimento, o processo teve ampla publicidade e o seu edital não possuía qualquer cláusula restritiva de participação, tanto que não houve pedido de impugnação ao edital publicado.
Manifestação do Sr. Leonardo de Mesquita Brandão, membro da CPL à época dos fatos (peça 103) 
117. Em sua defesa, o Sr. Leonardo de Mesquita Brandão reiterou ter participado do certame a partir do parecer final da Comissão de Licitação, datada de 10/11/2015, conforme cópia do processo já remetida ao TCU. Alegou não ter participado da fase interna do processo e que não estivera presente no dia da sessão de abertura dos envelopes, pois fora substituído por um suplente, conforme consta na ata da sessão do dia 3/11/2015.
Manifestação do Sr. Lenildo Martins Lustosa Pereira, membro da CPL à época dos fatos 
118. O Sr. Lenildo Martins Lustosa Pereira não se manifestou a respeito das supostas irregularidades no prazo concedido.
Análise
119. Como se verá na análise a seguir, a irregularidade aqui tratada decorreu da publicação defeituosa do aviso de chamamento ao RDC presencial 1/2015. Por essa razão, afasta-se a responsabilidade dos membros da comissão de licitações, porque não tomaram parte daquele ato.
120. Conforme bem destacou o relator da matéria no voto condutor do Acórdão 1482/2016-TCU-Plenário, após a anulação da Concorrência 2/2015, o município de Boa Hora/PI deveria ter informado às empresas que dela participaram acerca do novo certame, na modalidade de Regime Diferenciado de Contratação e com o mesmo objeto. Em assim não procedendo, frustrou o caráter competitivo do RDC presencial 1/2015, porque apenas uma empresa compareceu ao certame (Compacta Engenharia e Serviços Ltda.) , enquanto na licitação anulada e de mesmo objeto, compareceram nove licitantes.
121. Não se pode admitir ter havido pleno atendimento ao princípio da ampla competitividade por meio do envio do edital do RDC presencial 1/2015 para três empresas que sequer participaram do certame que o antecedeu, sendo que duas delas, BM Engenharia e RJ Construções, nem mesmo oferecerem propostas. Também não há nos autos do RDC 001/2015 qualquer documento dessas três empresas solicitando o envio do edital, como faz crer as mensagens eletrônicas para elas enviadas. 
122. No seu conjunto, a anulação indevida da Concorrência 2/2015, a publicação irregular do aviso de chamamento ao certame que a sucedeu, RDC presencial 1/2015, a inexistência de provas de que as empresas BM Engenharia, RJ Construções e Compacta Engenharia alguma vez solicitaram o envio de cópia do edital dessa licitação, que tais empresas não participaram da licitação anulada, a falta de qualquer iniciativa da administração em comunicar por e-mail às participantes da Concorrência 2/2015 sobre o RDC presencial 1/2015, ambas as licitações com o mesmo objeto e o fato de apenas uma empresa ter comparecido à sessão de abertura do RDC presencial 1/2015, constituem elementos probatórios suficientes para caracterizar frustração ao caráter competitivo da licitação (art. 1º, § 1º, inciso I, da Lei 12.462/2011) , cujas razões de justificativa apresentadas pelo Sr. José Resende e Sra. Natália Araújo se mostraram insatisfatórias para concluir em contrário.
Perda de oportunidade de contratação mais vantajosa (item 9.4.2.3 do Acórdão 1079/2017-TCU-Plenário) 
Situação encontrada
123. A partir das propostas de preços das nove concorrentes habilitadas [...] na sessão do dia 14/9/2015 da Concorrência 2/2015, concluiu-se, com base na análise realizada na peça 9, p. 7-9 e reproduzida à peça 49, p. 18-20, que o valor proposto pela empresa Poços e Cia. Ltda., R$ 1.368.667,85, seria mais vantajoso para a administração, caso aquele certame não tivesse sido anulado, uma vez que a licitação que o sucedeu, o RDC presencial 1/2015, culminou na contratação da empresa Compacta Engenharia e Serviços Ltda. pelo montante de R$ 2.151.734,90.
Manifestação do Sr. José Araújo Resende, Prefeito de Boa Hora/PI de 2013 a 2016 (peça 101) 
124. O representante legal do Sr. José Araújo Resende sustentou que a empresa Poços e Cia. Ltda. tivera sua proposta desclassificada por praticar preço inexequível, nos termos do art. 48 da Lei 8.666/83, tendo em vista que a importância por ela ofertada ficara '30% abaixo do valor do projeto básico de engenharia orçado em R$ 2.155.388,90'.
125. Acrescentou que a desclassificação da empresa Escala Transportes Gerais Ltda. decorreu de ela ter deixado de apresentar as planilhas referentes à estrutura da caixa d´água de 5m3 e a planilha do sistema a ser implementado na localidade Pantanal.
Manifestação da Sra. Natália Alves Araújo, Presidente da CPL  à época dos fatos (peça 102) 
126. Sustentou a então presidenta da CPL ter agido de boa-fé, que erros procedimentais a levaram a anular a Concorrência 002/2015 e que, se assim não agisse, poderia haver prejuízos à municipalidade. Destacou que várias empresas foram desclassificadas não apenas por terem praticado preços inexequíveis, mas por vários outros vícios, como aqueles presentes na proposta da empresa Escala Transportes Gerais Ltda.
Manifestação do Sr. Leonardo de Mesquita Brandão, membro da CPL à época dos fatos (peça 103) 
127. O Sr. Leonardo de Mesquita Brandão sustentou ser correta a forma praticada pela CPL de considerar inexequível qualquer proposta de preço inferior a 70% do valor orçado pela administração. Concluiu dizendo que o valor declarado vencedor do RDC 001/2015 ficou abaixo do valor orçado.
Manifestação do Sr. Lenildo Martins Lustosa Pereira, membro da CPL à época dos fatos 
128. O Sr. Lenildo Martins Lustosa Pereira não se manifestou a respeito das supostas irregularidades no prazo concedido.
Análise
129. A irregularidade já foi suficientemente analisada (parágrafos 74 a 89 desta instrução) . Ressalve-se apenas que, conforme a Nota Técnica à peça 250, nem todas as nove empresas poderiam ter seus preços compondo a média de que trata o art. 48, § 1º, alínea "a", da Lei 8.666/93, porque seis delas apresentaram suas propostas com falhas passíveis de desclassificação. 
130. Tal ressalva, porém, em nada altera o entendimento, amparado nas análises precedentes, de que houve perda de oportunidade de contratar pelo menor preço, caracterizado pelo fato de a administração de Boa Hora/PI ter contratado, via RDC presencial 1/2015, a empresa Compacta Engenharia e Serviços Ltda. para executar as obras objeto do TC/PAC 0762/14 a um custo de R$ 2.151.734,90, quando poderia ter contratado a empresa Poços e Cia. Ltda., via Concorrência 2/2015, para executar as mesmas obras por um custo 36% menor, R$ 1.368.667,85. Equivale dizer que a administração não selecionou a proposta que seria a mais vantajosa (art. 3º da Lei 8.666/93) .
Contratação da empresa da empresa sem aptidão para executar o objeto da licitação (item 9.4.2.4 do Acórdão 1079/2017-TCU-Plenário) 
Situação encontrada
131. Trata-se de irregularidade observada pela então unidade instrutora, extinta Secex/CE, e não pela representante. Pesquisa realizada por ocasião da instrução à peça 49 (cf. peças 17 e 18) , demonstrou que a empresa Compacta Engenharia e Serviços Ltda. não registrara no Ministério do Trabalho, por meio do Relatório Anual de Informações Sociais (Rais) , antes de 2014, o vínculo empregatício de ao menos um funcionário e que somente a partir daquele ano passaram a constar os registros da Tabela 2.
	Tabela 2. Capacidade operacional da empresa Compacta Eng. e Serviços Ltda.

	Nome
	Função
	Admissão
	Desligamento

	Antonio José Soares Lopes
	Vigia
	1/10/2014
	6/5/2015

	Domingos Rodrigues da Silva
	Servente
	1/8/2014
	31/7/2015

	Erasmo Cardoso Teomina
	Armador de concreto
	1/11/2014
	31/7/2015

	Mario Denes Cardoso Pereira
	Armador de concreto
	1/11/2014
	31/7/2015

	Raimundo Nonato Pereira da Silva
	Servente
	1/8/2014
	31/7/2015

132.  A pesquisa também mostrou que, no ano de 2015, constavam apenas os nomes dos profissionais na tabela anterior, todos desligados da empresa antes de 1º/8/2015.
133. Com base nessas informações, concluiu-se que a empresa não detinha capacidade operacional para executar as obras do TC/PAC 0762/14, dado que seu contrato com o município para essa finalidade iniciou no dia 11/11/2015, momento em que não possuía qualquer trabalhador registrado. Conjecturou-se que, face a essa situação, as obras estariam sendo realizadas por terceiros, e não pela empresa Compacta Engenharia e Serviços Ltda. (peça 49, p. 24) .
Manifestação do Sr. José Araújo Resende, Prefeito de Boa Hora/PI de 2013 a 2016 (peça 101) 
134. O representante do Sr. José Araújo Resende não se manifestou a respeito da suposta irregularidade no prazo concedido.
Manifestação da Sra. Natália Alves Araújo, Presidente da CPL  à época dos fatos (peça 102) 
135. A Sra. Natália Alves Araújo considerou que a CPL não poderia extrapolar as exigências estabelecidas pelos artigos 28 a 31 da Lei 8.666/93 para passar a exigir documentação ali não contemplada. Argumentou que não há previsão na lei de licitações de exigência de RAIS, como forma de comprovar a capacidade técnica de licitantes.
136. Aduziu que a demonstração dessa capacidade seria suprida pelos atestados e certidões contidos na cláusula 5.5.2.2 do edital do RDC presencial 1/2015 em nome da empresa licitante e dos responsáveis técnicos, expedidos 'por pessoas jurídicas de direito público ou privado, acompanhado (a) da respectiva certidão do CREA, comprovando já ter executado obras do sistema de abastecimento d'água, de porte e complexidade compatível ao objeto desta licitação'.
Manifestação do Sr. Leonardo de Mesquita Brandão, membro da CPL à época dos fatos (peça 103) 
137. Em sua defesa, o Sr. Leonardo de Mesquita Brandão reiterou ter participado do certame a partir do parecer final da Comissão de Licitação, datada de 10/11/2015, conforme cópia do processo já remetida ao TCU. Alegou não ter participado da fase interna do processo e que não estivera presente no dia da sessão de abertura dos envelopes, pois fora substituído por um suplente, conforme consta na ata da sessão do dia 3/11/2015.
Manifestação do Sr. Lenildo Martins Lustosa Pereira, membro da CPL à época dos fatos 
138. O Sr. Lenildo Martins Lustosa Pereira não se manifestou a respeito das supostas irregularidades no prazo concedido.
Análise 
139. As alegações de que as obras teriam sido executadas por terceiros, isto é, que a contratação da empresa Compacta Engenharia e Serviços Ltda. seria 'de fachada' será objeto da segunda parte desta análise. 
140. Considerando-se, nos termos do art. 45 do Decreto 7.581, de 11 de outubro de 2011, que se aplicam nas licitações regidas pelo Regime Diferenciado de Contratações, no que couber, o disposto nos arts. 27 a 33 da Lei 8.666/93, acatam-se as razões apresentadas pela Sra. Natália Alves Araújo, extensivamente ao Sr. Leonardo de Mesquita Brandão, uma vez que a apresentação de Relatório Anual de Informações Sociais (Rais) não faz parte dos critérios previstos na lei de licitação para avaliar a capacidade técnico operacional de licitantes. 
141. Lembrando que, com fundamento no caput do art. 14 da Lei 12.462/2011, na fase de habilitação das licitações realizadas em conformidade com a lei do RDC, aplica-se, no que couber, o disposto nos arts. 27 a 33 da Lei 8.666/93, a presunção da capacidade técnica das licitantes se faz por meio da apresentação de atestados fornecidos por pessoas jurídicas de direito público ou privado, nos termos do art. 30, § 1º, da Lei 8.666/93 (grifos à parte) :
'Art. 30.  A documentação relativa à qualificação técnica limitar-se-á a:
I - registro ou inscrição na entidade profissional competente;
II - comprovação de aptidão para desempenho de atividade pertinente e compatível em características, quantidades e prazos com o objeto da licitação, e indicação das instalações e do aparelhamento e do pessoal técnico adequados e disponíveis para a realização do objeto da licitação, bem como da qualificação de cada um dos membros da equipe técnica que se responsabilizará pelos trabalhos;
 (...) 
§ 1º A comprovação de aptidão referida no inciso II do 'caput' deste artigo, no caso das licitações pertinentes a obras e serviços, será feita por atestados fornecidos por pessoas jurídicas de direito público ou privado, devidamente registrados nas entidades profissionais competentes, limitadas as exigências a:                       
I - capacitação técnico-profissional: comprovação do licitante de possuir em seu quadro permanente, na data prevista para entrega da proposta, profissional de nível superior ou outro devidamente reconhecido pela entidade competente, detentor de atestado de responsabilidade técnica por execução de obra ou serviço de características semelhantes, limitadas estas exclusivamente às parcelas de maior relevância e valor significativo do objeto da licitação, vedadas as exigências de quantidades mínimas ou prazos máximos;                         
§ 2º As parcelas de maior relevância técnica e de valor significativo, mencionadas no parágrafo anterior, serão definidas no instrumento convocatório.                         
§ 3º Será sempre admitida a comprovação de aptidão através de certidões ou atestados de obras ou serviços similares de complexidade tecnológica e operacional equivalente ou superior.'
142. Observa-se, entretanto, que no edital de licitação do RDC presencial 1/2015 (peça 7, p. 89-120, especialmente p. 96-97) não há a definição das parcelas de maior relevância técnica e de valor significativo de que trata o § 2º do art. 30 da Lei 8.666/93 e que serviriam para atestar que a licitante executara obra de características semelhantes. Portanto, essa lacuna também se constitui em si mesma uma irregularidade.
143. No presente caso, essas parcelas são aquelas mostradas na Tabela 3, construída a partir do projeto básico à peça 7, p. 29-36. Juntas elas correspondem a cerca de 77% da obra. Portanto, para atender ao mandamento do § 2º do art. 30 da Lei 8.666/93, as licitantes deveriam comprovar ter executado os serviços ali contidos e em quantidades compatíveis.
[...]
144. Claramente, o atestado fornecido à peça 8, p. 34-45 - único documento oferecido pela empresa Compacta Engenharia e Serviços Ltda. nesse sentido -, não se presta para demonstrar que a licitante já executara obra similar e compatível com a prevista no RDC  presencial 1/2015, porque ali não há menção às atividades contidas na Tabela 3, em que pese aparentemente tratar-se de obra de maior complexidade (cf. art. 30, § 3º, da lei de licitações) . Por isso mesmo não atende ao disposto no art. 30, § 1º da lei de licitações.
145. Todavia, o principal problema do mencionado atestado é que ele se refere a um sistema de abastecimento de água implantado no município de Parnaíba/PI executado pela empresa CR Construções Ltda. domiciliada na cidade de Porto Alegre/RS. O único vínculo com a empresa vencedora do RDC presencial 1/2015 é a suposta menção de que o Sr. José do Patrocínio Martins Neto, sócio da Compacta Engenharia e Serviços Ltda. (peça 8, p. 26) , atuara como corresponsável na execução daquela obra.
146. Por se tratar de obra realizada por empresa diversa da vencedora do RDC presencial 1/2015, o atestado à peça 8, p. 34-35 não pode ser aproveitado como prova de aptidão da empresa Compacta Engenharia e Serviços Ltda. Não se pode confundir experiência empresarial (art. 30, inciso II, da Lei 8.666/93) com experiência de profissional legalmente habilitado para a atividade de engenharia (art. 30, § 1º, inciso I, da Lei 8.666/93) . A primeira, implica na conjugação de esforços de um grupo de pessoas com as mais variadas formações e aptidões, que confere existência à própria empresa e que transcende os indivíduos que a integram. A segunda, tem caráter estritamente pessoal e pode ser utilizada em prol da primeira ou isoladamente.
147. Ao discorrer sobre o tema da comprovação de experiência anterior, Marçal Justen Filho assim se expressou (op. cit., p. 411, grifos ausentes do texto original) :
'O desempenho profissional e permanente da atividade empresarial conduz ao atributo próprio da empresa. Um deles seria sua capacidade de executar satisfatoriamente encargos complexos e difíceis. Utiliza-se a expressão 'capacitação técnica operacional' para indicar essa modalidade de experiência, relacionada com a ideia de empresa. Não se trata de haver executado individualmente uma certa atividade, produzida pela atuação pessoal de um único sujeito. Indica-se a execução de um objeto que pressupôs a conjugação de diferentes fatores econômicos e de uma pluralidade (maior ou menor) de pessoas físicas (e, mesmo jurídicas) . O objeto executado revestia-se de complexidade de ordem a impedir que sua execução se fizesse através da atuação de um sujeito isolado. Portanto, não se tratou de experiência pessoal, individual, profissional. Exigiu-se do sujeito a habilidade de agrupar pessoas, bens e recursos, imprimindo a esse conjunto a organização necessária ao desempenho satisfatório. Assim, a experiência seria das pessoas físicas - mas não dessas pessoas individualmente. Esse conjunto de pessoas físicas enfrentou desafios e problemas e os resolveu através da conjugação de seus esforços comuns. Cada uma das pessoas físicas, isoladamente, contribuiu com uma parcela para o êxito conjunto.
 (...) 
A qualificação técnica operacional consiste em qualidade pertinente às empresas que participam da licitação. Envolve a comprovação de que a empresa, como unidade jurídica e econômica, participara anteriormente de contrato cujo objeto era similar ao previsto para a contratação almejada pela Administração Pública.'   
148. Por outro lado, conforme a doutrina citada, utiliza-se a expressão 'qualificação técnica profissional' para indicar a existência, nos quadros permanentes de uma empresa, de profissionais em cujo 'acervo técnico constasse a responsabilidade pela execução de obra similar àquela pretendida pela Administração'. Nesse sentido, a certidão à peça 8, p. 46 dos autos atenderia ao disposto no art. 30, § 1º, inciso I, da Lei 8.666/93.
149. A análise precedente permitiu concluir que a CPL: a) não incluiu no edital do RDC presencial 1/2015 os itens de maior relevância, nos termos do § 2º do art. 30 da Lei 8.666/93; b) deixou de observar que o atestado à peça 8, p. 34-35 menciona itens que não fazem parte daqueles de maior relevância para as obras do certame aqui analisado; c) deixou de observar que o atestado à peça 8, p. 34-35 não preenche os requisitos do art. 30, inciso II, da lei de licitações, uma vez que se trata de documento que supostamente comprovaria a capacidade técnica da empresa CR Construções Ltda. e não a da empresa Compacta Engenharia e Serviços Ltda.
150. Ou seja, a análise permitiu concluir que a CPL sagrou vencedora empresa que não comprovara deter qualificação técnica para executar as obras objeto do RDC presencial 1/2015. Entretanto, como isso ficou demonstrado sem a utilização do RAIS, mas por via diversa, a análise precedente tem caráter meramente informativo, não se prestando para endossar a irregularidade aqui examinada, em razão de não ter sido dada à CPL e demais implicados a possibilidade de se manifestarem a respeito e por ser demasiado impertinente oferecer tal oportunidade nesta fase processual.
Ausência de justificativa da modalidade presencial de RDC (item 9.4.2.5 do Acórdão 1079/2017-TCU-Plenário) 
Análise 
151. Não há na documentação remetida a esta Corte em resposta ao ofício de diligência 454/2016 à peça 6 e em resposta a outros expedientes dirigidos à Prefeitura Municipal de Boa Hora/PI, justificativas para o uso da forma presencial do regime diferenciado de contratação.
Manifestação do Sr. José Araújo Resende, Prefeito de Boa Hora/PI de 2013 a 2016 (peça 101) 
152. O representante do Sr. José Araújo Resende não se manifestou a respeito da suposta irregularidade no prazo concedido.
Manifestação da Sra. Natália Alves Araújo, Presidente da CPL  à época dos fatos (peça 102) 
153. A Sra. Natália Alves Araújo não se manifestou a respeito da suposta irregularidade no prazo concedido.
Manifestação do Sr. Leonardo de Mesquita Brandão, membro da CPL à época dos fatos (peça 103) 
154. Em sua defesa, o Sr. Leonardo de Mesquita Brandão reiterou ter participado do certame a partir do parecer final da Comissão de Licitação, datada de 10/11/2015, conforme cópia do processo já remetida ao TCU. Alegou não ter participado da fase interna do processo e que não estivera presente no dia da sessão de abertura dos envelopes, pois fora substituído por um suplente, conforme consta na ata da sessão do dia 3/11/2015.
Manifestação do Sr. Lenildo Martins Lustosa Pereira, membro da CPL à época dos fatos 
155. O Sr. Lenildo Martins Lustosa Pereira não se manifestou a respeito das supostas irregularidades no prazo concedido.
Análise
156. Essa pretensa irregularidade fora suscitada pela empresa Poços e Cia Ltda. no que veio a constituir o processo de representação TC Processo 018.932/2016-9, apensado a estes autos para apreciação conjunta.
157. Por não ter tido participação no processo de escolha da forma presencial para o RDC 001/2015, acatam-se as razões de justificativa do Sr. Leonardo de Mesquita Brandão, extensível ao Sr. Lenildo Martins Lustosa Pereira.
158. O art. 13 da Lei 12.462/2011 e o art. 8°, inciso II, c/c art. 13 do Decreto 7.581/2011 informam que as licitações deverão ser realizadas preferencialmente sob a forma eletrônica, admitida a presencial.
159. Já há deliberações do TCU em que a ausência de justificativa técnica e econômica para o uso da modalidade presencial de regime diferenciado de contratação afronta o art. 13 da Lei 12.462/2011 e o art. 8°, inciso II, c/c art. 13 do Decreto 7.581/2011, considerando a expressa preferência na norma para a forma eletrônica cuja substituição pela forma presencial necessitaria ser devidamente motivada (Acórdão 5620/2016-TCU-Primeira Câmara, Relator Ministro Augusto Sherman Cavalcanti; Acórdão 2438/2015-TCU-Plenário, Relator Ministro Marcos Bemquerer Costa) .
160. Dessa maneira, persiste a irregularidade, conforme consignado no Acórdão 1079/2017-TCU-Plenário, pela qual respondem o Sr. José Araújo Resende e Sra. Natália Alves Araújo.
IRREGULARIDADES RELATIVAS À TOMADA DE PREÇOS 2/2017 
Irregularidades apontadas pela extinta Secex/CE
161. Comunicado da necessidade de anular o RDC presencial 1/2015 e o Contrato 19/2015, celebrado com a Compacta Engenharia e Serviços Ltda., bem como promover nova licitação com o objetivo de contratar empresa para finalizar as obras objeto do TC/PAC 0762/2014, conforme determinado nos itens 9.2 e 9.3.3 do Acórdão 1079/2017-TCU-Plenário, o Prefeito de Boa Hora/PI, Sr. Francieudo do Nascimento Carvalho, suspendeu a execução do Contrato 19/2015 e promoveu a Tomada de Preços 2/2017.
162. Sagrou-se vencedora desse certame a empresa Compacta Engenharia e Serviços Ltda., única a comparecer à licitação. No dia 5/10/2017 essa empresa celebrou com o município o Contrato 047/2017 no valor de R$ 260.260,02.
163. Ao analisar a documentação relacionada à Tomada de Preços 2/2017, a então Secex/CE concluiu ter ocorrido as seguintes irregularidades nessa licitação (peça 163, p. 3) :
	a) inexistência de projeto básico e/ou executivo destinados à conclusão da obra (Lei 8.666/93, art. 40, § 2º, inc. I e IV) ;
	b) inexistência de orçamento estimado em planilhas de quantitativos e preços unitários devidamente assinados (Lei 8.666/93, art. 40, § 2º, inc. II) ;
	c) retirada do edital de licitação por apenas uma licitante (Lei 8.666/93, art. 32, § 5º) ;
	d) ART de fiscalização emitido em data anterior a da publicação do aviso da licitação (peça 158, p. 54) ;
	e) ausência de comprovação de vínculo trabalhista/contratual de mão de obra contratada pela licitante de descumprimento ao item 5.2.3.4 do edital (Lei 8.666/93, art. 30, inciso II) ;
	f) ausência de capacidade operacional da empresa contratada, caracterizada pelo número restrito de vínculos empregatícios identificados, consoante consulta a base da RAIS e por inexistirem instalações daquela empresa no endereço por ela informado (Lei 8.666/93, arts. 30 e 89) .
164. No seu conjunto, a extinta Secex/CE afirmou que tais irregularidades confirmariam a intenção deliberada do município de contratar a mesma empreiteira que vinha executando as obras, com a Tomada de Preços 2/2017 servindo unicamente para dar algum ar de legalidade à nova contratação e para demonstrar atendimento à deliberação do TCU.
165. Em acréscimo ao exame sobre a falta de capacidade operacional da empresa Compacta Engenharia e Serviços Ltda., a então unidade instrutora informou inexistir qualquer vestígio de que essa empresa funcionaria no endereço por ela indicado (peça 159) , situação que corroboraria sua tese inicial de que se trata de empresa 'de fachada' e que terceiros teriam executado as obras objeto do TC/PAC 0762/2014. 
166. Com o objetivo de que os responsáveis pelas irregularidades acima pudessem exercer o direito ao contraditório e ampla defesa, a unidade instrutora à época expediu os ofícios de audiência às peças 180, 182, 184 e 193, respectivamente dirigidos ao representante legal da empresa Compacta Engenharia e Serviços Ltda., à Sra. Rosilda Paulino da Silva (Presidente da CPL que conduziu a Tomada de Preços 2/2017) , à Sra. Maira Castelo Branco Leite (Procuradora da Prefeitura Municipal de Boa Hora/PI) e ao Sr. Francieudo do Nascimento Carvalho (Prefeito de Boa Hora/PI, gestão de 2017-2020 e 2021-2024) .
167. Apenas o representante legal da empresa Compacta Engenharia e Serviços Ltda. manifestou-se (peças 191 e 192) . Os demais destinatários listados acima não atenderam ao chamamento aos autos.
168. Conforme relatado na instrução à peça 206, a presença de falhas e impropriedades presentes nas comunicações elaboradas pela extinta Secex/CE obrigaram o envio de novas comunicações aos responsáveis. Na mesma oportunidade, diligenciou-se a Funasa para que prestasse informações atualizadas sobre as obras e informasse sobre as análises das prestações de contas parciais do TC/PAC 0762/14.
169. Em resposta a Sra. Rosilda Paulino da Silva forneceu razões de justificativas às peças 224 a 228, o Sr. Francieudo do Nascimento Carvalho o fez às peças 230 a 234. Por sua vez, a Funasa prestou as informações às peças 238 a 245.
170. Os representantes legais da Compacta não compareceram aos autos (ver peça 248) , embora o tenham feito no chamamento anterior (cf. peças 191 e 192) .
Manifestação da Sra. Rosilda Paulino da Silva, presidente da CPL à época dos fatos (peças 224 a 228) 
171. O representante legal da Sra. Rosilda Paulino da Silva informou que sua cliente somente ocupou o cargo de presidente da comissão de licitação a partir do mandato do Sr. Francieudo do Nascimento Carvalho, iniciado em 1º/1/2017, não tendo, por isso mesmo, participado de qualquer ato concernente às Concorrências 1/2015 e 2/2015 e RDC presencial 1/2015. 
172. Justificou a necessidade da realização de uma nova licitação para dar andamento às obras objeto do TC/PAC 0762/2014 em razão da possível extinção, por parte da Funasa, do objeto pactuado, uma vez que as obras se encontravam paralisadas.
173. Considerou que, mesmo diante de ampla divulgação da Tomada de Preços 2/2017, apenas a empresa Compacta Engenharia e Serviços Ltda. comparecera à sessão de abertura dos envelopes contendo os documentos de habilitação no dia 3/10/2017. Aduziu que tal empresa vencera o certame e celebrara com a Administração o Contrato 47/2017 para dar continuidade às obras.
174. Esclareceu que no dia 21/12/2018 o contrato fora rescindido em virtude de falhas formais ocorridas na Tomada de Preços 2/2017 sem que tenha havido qualquer pagamento à contratada. Assim, no seu entendimento, 'a referida contratação não surtiu qualquer efeito, uma vez que a mesma foi cancelada, o contrato rescindido e não houve nenhum pagamento a empresa contratada, tampouco a mesma executou qualquer serviço na obra em questão decorrente deste contrato administrativo nº  047/2017 (...) não havendo que se falar em qualquer prejuízo ao erário ou dolo da presidente da CPL e do gestor municipal no caso em apreço' (peça 224, p. 4-5) . 
175. Por fim, a representante legal da Sra. Rosilda Paulino da Silva juntou os documentos à peça 225 a 228 em apoio às suas alegações.
Manifestação do Sr. Francieudo do Nascimento Carvalho, prefeito de Boa Hora/PI (2017-2020 e 2021-2024) (peças 230 a 234) 
176. A manifestação à peça 230 é a mesma de peça 224 e relatada nos parágrafos acima.
Manifestação do responsável legal da empresa Compacta Engenharia e Serviços Ltda. (peças 191-92) 
177. O representante legalmente constituído da Compacta Engenharia e Serviços Ltda. alegou não serem de sua competência responder por algumas das irregularidades apontadas nos autos, enquanto outras o seriam, a exemplo da necessidade de comprovação de vínculo trabalhista/contratual de mão de obra contratada. 
178. Informou que, antes de gerar efeitos, no dia 28/12/2018 houve o distrato do contrato celebrado em decorrência da Tomada de Preços 2/2017, conforme publicação à peça 192. Sustentou que não atuara no sentido de beneficiar-se do certame e concluiu afirmando não ter contribuído com as irregularidades nele perpetradas, pois 'antes do início das obras e de qualquer pagamento houve o distrato referente ao contrato 047/2017, dessa forma não subsistiu qualquer prejuízo ao erário'.
Análise
179. Acatam-se as alegações da empresa relacionadas aos itens "a" a "c" listados no parágrafo 162 desta instrução, por não ser sua atribuição praticar atos preparatórios em processos licitatórios.  
180. Acatam-se também as alegações de que não houve pagamentos para o Contrato 47/2017, conforme demonstrado na Tabela 3, obtida a partir de consulta no sistema DGI do Tribunal ocorrida no dia 13/9/2021. Nessa tabela constam apenas os pagamentos realizados para a empresa Compacta Engenharia e Serviços Ltda. no exercício de 2016 e por conta do Contrato 19/2015, nada existindo em relação ao Contrato 47/2017. O confronto entre o total pago à construtora e o total liberado pela Funasa (ver Tabela 4 mais adiante) , evidencia um saldo de pouco mais de R$ 6,9 mil que, somados aos rendimentos de aplicações financeiras, demonstram ainda existir quantia disponível na conta corrente por onde se movimentaram os recursos. 
	Tabela 4. Pagamentos realizados à Compacta Eng. e Serviços Ltda. (Contrato 19/2015) .
	
	Data
	Valor (R$) 
	Referência

	26/4/2016
	232.712,50
	1ª medição

	13/6/2016
	179.285,24
	1ª medição 

	22/7/2016
	25.958,33
	2ª medição

	20/9/2016
	337.820,77
	3ª medição 

	1/11/2016
	304.123,95
	4ª medição

	23/12/2016
	637.477,30
	5ª medição

		1.717.378,09
	
181. Como o representante legal da empresa omitiu-se em prestar esclarecimentos sobre os tópicos "d", "e" e "f" listadas no parágrafo 162 desta instrução, persistem as irregularidades de que a empresa não possui capacidade operacional para executar as obras objeto do Contrato 19/2015 e persiste a tese de que se trata de empresa fictícia. Cabe aqui uma distinção entre empresa dita 'de fachada' e empresa 'fantasma' ou fictícia. 
182. A empresa 'de fachada' é constituída legalmente e participa corriqueiramente do mercado. É criada e utilizada com o objetivo de contabilizar os recursos ilícitos, de modo a agregá-los à quantia resultante da sua atividade, a 'lavagem de dinheiro', dissimulando sua origem.
183. Já a 'empresa fantasma' ou fictícia existe apenas 'no papel'. É comum que no endereço por ela indicado nada exista ou, se existir, pertence a pessoa física ou jurídica que sequer sabia de uma empresa registrada naquele endereço. É esse o caso da Compacta Engenharia e Serviços Ltda.
184. A jurisprudência desta Corte de Contas é pacífica no sentido de que a contratação de empresa fictícia ou de fachada impede a comprovação da regularidade do emprego de recursos públicos destinados à execução do objeto contratado (Acórdãos 802/2014, Relator Ministro Walton Alencar Rodrigues e 758/2015, Relator Ministro Bruno Dantas, ambos do Plenário) . Nessa linha, seguem outros precedentes, cujos enunciados bem retratam o entendimento da matéria:
'A contratação de empresa de fachada por entidade convenente rompe o nexo de causalidade entre os recursos federais repassados e o objeto executado, pela impossibilidade fática de a obra ter sido executada por empresa que não existia de fato.' (Acórdão 2044/2016-TCU-Primeira Câmara, rel. Min. Benjamin Zymler) .
A utilização de empresa de fachada para a realização do objeto do convênio não permite o estabelecimento do necessário nexo entre os recursos repassados e o objeto avençado, ainda que este esteja, comprovadamente, executado.' (Acórdão 2496/2016-TCU-Plenário, rel. Min. José Múcio Monteiro) .
185. Nesse contexto, compreende-se que o caso examinado nestes autos seria passível de instauração de processo de tomada de contas especial tendo por débito o valor total pago à empresa Compacta Engenharia e Serviços Ltda., porquanto se está diante de contratação de empresa fictícia, situação que caracteriza o rompimento do nexo de causalidade entre o montante de recursos federais liberados e as despesas incorridas na construção dos sistemas de abastecimento de água. Assim, o total do débito seria de R$ 1.717.378,90, em valores históricos.
186. Por outro lado, é mais provável que a empresa tenha executado as obras em 2016, mas deixado de entregar a RAIS completa daquele e de outros exercícios com o propósito de não recolher as obrigações trabalhistas e previdenciárias daqueles que executaram os serviços, ocasionado prejuízos aos cofres públicos e violando o direito dos funcionários. Não é incomum situações de pessoas menos favorecidas que, para prover o sustento de suas famílias, sujeitam-se às condições do trabalho informal, prestando serviços para uma ou até mais empresas que não honram com as obrigações para com esse tipo de trabalhador, mas buscam apenas maximizar seus lucros às custas do sacrifício alheio.
187. Nesse caso, não há que se cogitar a instauração de processo de tomada de contas especial nem a apuração de débito, mas de apenar os agentes públicos pelas irregularidades, com fulcro no art. 58, inciso II da Lei 8.443/92 c/c art. 268, inciso II, do Regimento Interno do TCU e declarar a inidoneidade da empresa Compacta Engenharia e Serviços Ltda., nos moldes do art. 46 da Lei 8.443/92 c/c art. 271 do Regimento Interno do Tribunal.
188. A declaração de inidoneidade de licitante, prevista no art. 46 da Lei 8.443/92, independe da existência de prejuízo ao erário ou da obtenção de vantagem indevida, bastando para a aplicação da sanção a verificação de fraude à licitação. No presente caso, a fraude à licitação restou bem caracterizada no exame precedente. Vale dizer, também, que a fraude à licitação não está associada ao seu resultado, ao sucesso da empreitada, mas às condutas ilícitas praticadas.   
189. De acordo com a peça 128, p. 9, a Sra. Rosilda Paulino da Silva (Presidente da CPL que conduziu a Tomada de Preços 2/2017) adjudicou o objeto da Tomada de Preços 2/2017 à empresa Compacta Engenharia e Serviços Ltda. Por sua vez, conforme peça 128, p. 10 e 13-16, o Sr. Francieudo dos Nascimento Carvalho homologou o objeto do certame e celebrou com a mencionada empresa o Contrato 47/2017. A anulação do contrato oriundo da Tomada de Preços 2/2017, decorreu não de falhas formais ocorridas no certame como desejaram o prefeito e a presidente da CPL. As irregularidades apontadas no parágrafo 162, para as quais os responsáveis não apresentaram razões de justificativa (com a exceção da descrita na letra "c", porque não compete à administração ter a iniciativa de entregar edital de certame à licitante, nem o contido no art. 32, § 5º trata disso) , impunham a anulação imediata do certame. Não fosse a atuação do Tribunal e a possibilidade de a Corte vir determinar a nulidade da Tomada de Preços 2/2017, presume-se que certamente o Contrato 47/2017 ainda estaria em vigor.
190. Considerando a ausência de elementos essenciais na Tomada de Preços 2/2017, projeto básico e/ou executivo e orçamento estimado em planilhas de quantitativos e preços unitários, o ato esperado a ser praticado pela presidente da comissão de licitação seria anular de ofício o certame, por ilegalidade, nos termos do art. 49 da Lei 8.666/93, e não adjudicar seu objeto à empresa Compacta. Do mesmo modo, o prefeito à época dos fatos deveria ter declarado a nulidade do certame, no lugar de homologar seu objeto e celebrar o contrato subsequente.
191. A gravidade dos atos praticados pela Sra. Rosilda Paulino da Silva e pelo Sr.  Francieudo do Nascimento Carvalho igualmente se traduz na perda da oportunidade que tiveram de promover uma licitação que poria um fim aos impedimentos perpetrados por seus antecessores, permitindo o desbloqueio dos recursos da Funasa e a retomada das obras do TC/PAC 0762/14 até a sua conclusão
SITUAÇÃO DAS OBRAS OBJETO DO TC/PAC 0762/2014
192. Conforme consulta realizada no Portal da Transparência da Controladoria-Geral da União (peça 249, até agosto de 2021 houve a liberação de 80% do valor pactuado, R$ 1.724.310,42 (Tabela 4) , restando ainda por liberar a quarta parcela, no montante de R$ 431.077,60.
	Tabela 4. Liberação de recursos do Termo de Compromisso 0762/14 até agosto de 2021.

	Ordem bancária
	Data
	Valor (R$) 

	2016OB800837
	10/3/2016
	431.077,60

	2016OB803685
	21/9/2016
	646.616,41

	2016OB805343
	23/12/2016
	646.616,41

			1.724.310,42

193. O resultado da inspeção nas obras realizada por técnicos da Superintendência Regional da Funasa no Piauí (Suest/PI) em junho de 2017 mostrou a execução satisfatória dos serviços e um percentual de concluído superior ao montante aplicado: aproximadamente 88% de execução física contra 80% do volume de recursos transferidos (peça 113, p. 11) . 
194. A retirada da comunidade Buriti do Ovo (previamente contemplada com os recursos da União, mas que passará a ser de responsabilidade exclusiva do compromissário) e a implementação de alterações necessárias no projeto básico, resultaram na economia dos recursos, de modo a permitir a inclusão de duas novas comunidades: Sítio Novo/Flores e Volta do Rio. A Tabela 6 resume a situação dos sistemas de abastecimento em junho de 2017 (cf. peça 113) .
195. Informações prestadas pelo órgão em março de 2021 (peça 240) , dão conta de que houve alguma evolução nas obras dos sistemas de abastecimento d´água, desde a inspeção de junho de 2017, mas com desgastes naturais e principalmente por falta de manutenção. Em relação às informações da Tabela 6, consta que os sistemas nos povoados Boa Vista, Pantanal e Sítio Novo/Flores estariam em pleno funcionamento. Quanto ao sistema em Povoado de Melancia, a Funasa reportou que a água é imprópria para consumo humano por apresentar alto teor de ferro.
196. O relatório de visita técnica realizado nas obras fevereiro de 2021 encontra-se na peça 243 (confrontar com o relatório de junho de 2017 à peça 242) .
197. A Funasa também comunicou que a vigência do termo de compromisso TC/PAC 0762/2014 se estenderá até o dia 31/12/2021 e que o município ainda não prestara contas da aplicação das parcelas já recebidos (peça 240, p. 2 e peça 245) .
 (...) 
CONCLUSÃO
198. Nesta instrução examinou-se as respostas às audiências determinadas no item 9.4 do Acórdão 1079/2017-TCU-Plenário, que se encontravam pendentes de análise e que versam sobre irregularidades na Concorrência 2/2015 e RDC presencial 1/2015. Examinou-se também as audiências promovidas com o objetivo de colher razões de justificativas sobre a falta de capacidade operacional da empresa Compacta Engenharia e Serviços Ltda. e sobre as irregularidades cometidas na Tomada de Preços 2/2017, licitação cujo objetivo seria contratar empresa para concluir as obras remanescentes do contrato decorrente do RDC presencial 1/2015. Também foi objeto dessa instrução a apresentação de informações atualizadas sobre o termo de compromisso TC/PAC 0762/14, sobretudo o montante liberado, o bloqueio de novas transferências e a situação das obras.
199. Apontou-se a necessidade de reparar a metodologia de cálculo descrita nas peças 19, p. 7-9 e peça 49, p. 18-20, porque dela fizeram parte propostas de preços que não deveriam ter entrado no cálculo da média de que trata o art. 48, § 1º, alínea "a", da Lei 8.666/93. De todo modo, não se alterou o resultado, qual seja, a improcedência da desclassificação da empresa Poços e Cia. Ltda. e que essa licitante seria a vencedora da Concorrência 002/2015 por ter oferecido o melhor preço, R$ 1.368.667,85.   
200. Os argumentos fornecidos pelo Sr. José Araújo Resende, prefeito de Boa Hora/PI entre 2013-2016, em resposta à audiência de que trata o item 9.4 do Acórdão 1079/2017-TCU-Plenário foram essencialmente os mesmos que o defendente oferecera em resposta à oitiva determinada no item 9.3 do Acórdão 1482/2016-TCU-Plenário. Tal como antes, nada do que alegou mostrou-se capaz de afastar as irregularidades apontadas nos autos, quais sejam: a)  anulação imotivada da Concorrência 2/2015; b)  desclassificação indevida da proposta da empresa que seria a real vencedora desse certame, Poços e Cia. Ltda., no valor de R$ 1.368.667,85; c)  descumprimento do princípio da publicidade, relativo ao aviso de chamamento ao RDC presencial 1/2015; d) frustração do caráter competitivo do RDC 1/2015, caracterizado pelo fato de apenas uma empresa ter oferecido proposta; e) prejuízo ao erário, devido ao fato de o valor do contrato celebrado a empresa Compacta Engenharia e Serviços Ltda., vencedora do RDC 1/2015, R$ 2.151.734,90, ter sido superior em R$ 783.067,05 ao do melhor preço oferecido na Concorrência 2/2015; f) assinar contrato com a Compacta Engenharia e Serviços Ltda. mesmo sendo manifesta sua falta de capacidade operacional. 
201. Por sua vez, acataram-se parcialmente as razões de justificativas apresentadas pela Sra. Natália Alves Araújo e pelo Sr. Leonardo de Mesquita Brandão, respectivamente presidente e membro da comissão de licitação que conduziu a Concorrência 2/2015 e RDC Presencial 1/2015. 
202. Pelas razões expostas no parágrafo 139 afastou-se a responsabilidade da então presidente da CPL, aproveitáveis aos demais membros da comissão de licitação, quanto à falta de capacidade operacional da empresa Compacta Engenharia e Serviços Ltda. amparada em informações prestadas na RAIS de 2015. Pelas razões expostas nos parágrafos 99, 119, 139 e 156, aproveitáveis ao Sr. Lenildo Martins Lustosa Pereira, afastou-se a responsabilidade do Sr. Leonardo de Mesquita Brandão quanto ao chamamento irregular do RDC presencial 1/2015, à restrição à competitividade para esse certame, a falta de capacidade operacional da empresa Compacta Engenharia e Serviços Ltda. e quanto a ausência de justificativa técnica e econômica para o uso da modalidade presencial em regime diferenciado de contratação. Mantiveram-se, entretanto, as responsabilizações da CPL quanto às demais irregularidades concernentes à Concorrência 2/2015 e RDC presencial 1/2015 (itens 9.4.1.1, 9.4.1.2 e 9.4.2.3 do Acórdão 1079/2017-TCU-Plenário) .
203. Oportuno mencionar que, conforme estabelece o art. 51, § 3º da Lei 8.666/93, os membros da comissão de licitação responderão solidariamente por todos os atos praticados, salvo se posição individual divergente estiver devidamente fundamentada e registrada em ata lavrada na reunião em que tiver sido tomada a decisão. Considerando que a comissão delibera em conjunto nos termos do art. 6º, inciso XVI c/c art. 38, inciso V e art. 45, todos da Lei 8.666/93 (cf. peça 12, p. 38) , todos os seus integrantes têm o dever de cumprir o que o ordenamento jurídico determina e o dever de se opor, na forma da lei, à conduta dos demais integrantes, quando houver mácula. 
204. No âmbito do TCU, a jurisprudência é no sentido de que os membros das comissões de licitação podem ser apenados com a multa prevista no art. 58 da Lei 8.443/92 (Acórdão 3268/2009-TCU-Segunda Câmara, rel. Min. Walton Alencar Rodrigues; Acórdão 1844/2019-TCU-Plenário, rel. Min. Benjamin Zymler; Acórdão 856/2015-TCU-Plenário, rel. Min. Vital do Rêgo) . Assim, considerando a participação dos Srs. Lenildo Martins Lustosa Pereira e Sr. Leonardo de Mesquita Brandão na decisão que ocasionou a anulação imotivada da Concorrência 2/2015 (peça 12, p. 38) , entende-se que ambos devem responder solidariamente à presidente da comissão e sujeitar-se-ão à mesma sanção.
205. Registre-se que o Sr. José Araújo Resende também de descumpriu o item 9.2 do Acórdão 1482/2016-TCU-Plenário ao não suspender a execução do Contrato 19/2015 com a empresa Compacta Engenharia e Serviços Ltda. 
206. O distrato do Contrato 047/2017, celebrado com a empresa Compacta Engenharia e Serviços Ltda. em decorrência da Tomada de Preços 2/2017, antes que viesse a produzir qualquer efeito, a exemplo de pagamentos à contratada com recursos do TC/PAC 0762/14, não é razão suficiente para afastar as irregularidades relatadas no parágrafo 162 desta instrução, todas de responsabilidade do Sr. Francieudo dos Nascimento Carvalho (Prefeito de Boa Hora/PI, gestão de 2017-2020) e Sra. Rosilda Paulino da Silva (Presidente da CPL à época dos fatos) . Ouvidos em audiência para apresentarem razões de justificativa em face às irregularidades, esses responsáveis mantiveram-se revéis.
207. A administração de Boa Hora/PI não aproveitou a oportunidade concedida no item 9.3.3 do Acórdão 1.079/TCU-Plenário, pois a licitação por ela promovida, Tomada de Preços 2/2017 continha irregularidades irreparáveis, frustrando por completo a possibilidade de concluir as obras do TC/PAC 0762/14. 
208. A maioria dos sistemas simplificados de abastecimento d´água, objeto do termo de compromisso objeto de análise neste processo, encontra-se em funcionamento. Resta a liberação da quarta e última parcela no valor de R$ 431.077,60. 
209. Tendo em vista que a continuidade das obras está condicionada à liberação dessa parcela que, por sua vez, depende para ser liberada da comprovação da aplicação regular das parcelas anteriores por meio das prestações de contas devidas, faz-se necessário, nos termos do art. 4º, inciso II e art. 6º, ambos da Resolução TCU 315/2020, determinar à Funasa que adote as medidas necessárias junto ao município de Boa Hora/PI quanto ao envio das prestações de contas da aplicação das parcelas já transferidas por conta do TC/PAC 0762/14. Na hipótese da omissão da apresentação dessas contas, no prazo estipulado, deverá o órgão instaurar o devido processo de tomada de contas especial de que trata o art. 8º da Lei 8.443, de 16 de julho de 1992.
PROPOSTA DE ENCAMINHAMENTO
210. Por todo o exposto, propõe-se:
	a) com fundamento nos arts. 235 e 237, inciso VII, do Regimento Interno deste Tribunal c/c o art. 113, § 1º, da Lei 8.666/1993 e no art. 103 da Resolução-TCU 259/2014, conhecer da presente representação impetrada pela empresa Escala Transportes Gerais Ltda. e considerá-la procedente;
	b) deixar de conceder a cautelar pleiteada por perda de seu objeto;
	c) considerar revel o responsável Sr. Lenildo Martins Lustosa Pereira (CPF XXX.072.073-XX, membro da CPL à época dos fatos) , nos termos do art. 12, § 3º, da Lei 8.443/1992;
	d) acolher as razões de justificativa apresentadas pelo Sr. Leonardo de Mesquita Brandão (CPF XXX.201.343-XX) , extensíveis ao Sr. Lenildo Martins Lustosa Pereira (CPF XXX.072.073-XX) , membros da CPL à época dos fatos, em relação aos itens 9.4.2.1, 9.4.2.2, 9.4.2.4 e 9.4.2.5 do Acórdão 1079/2017-TCU-Plenário, relativas, respectivamente, à publicação irregular do RDC 1/2015, restrição à competitividade no RDC 1/2015, irregularidades na contratação da Compacta Engenharia e ausência de justificativa técnica e econômica para o uso da modalidade RDC presencial;
	e) acolher as razões de justificativa apresentadas pela Sra. Natália Alves Araújo (CPF XXX.414.043-XX) , em relação ao item 9.4.2.4 do Acórdão 1079/2017-TCU-Plenário, irregularidades na contratação da Compacta Engenharia;
	f) rejeitar as razões de justificativa apresentadas pelo Sr. José Araújo Resende (CPF XXX.565.963-XX) , prefeito de Boa Hora/PI de 2013 a 2016, em relação aos itens 9.4.2.1, 9.4.2.2, 9.4.2.4 e 9.4.2.5 do Acórdão 1079/2017-TCU-Plenário, relativas, respectivamente, à publicação irregular do RDC 1/2015, restrição à competitividade no RDC 1/2015, irregularidades na contratação da Compacta Engenharia e ausência de justificativa técnica e econômica para o uso da modalidade RDC presencial, aplicando-lhe a multa prevista no art. 58, inciso II, da Lei 8.443/1992, c/c o art. 268, II, do Regimento Interno do TCU, fixando prazo de quinze dias, a contar da notificação, para que comprove, perante este Tribunal (art. 214, III, "a", do RI/TCU) , o recolhimento da dívida aos cofres do Tesouro Nacional, atualizada monetariamente desde a data do presente acórdão até a do efetivo recolhimento, se for paga após o vencimento, na forma da legislação em vigor (condutas descritas na matriz de responsabilização anexa a esta instrução) ;
	g) rejeitar as razões de justificativa apresentadas pelo Sr. José Araújo Resende (CPF XXX.565.963-XX) , prefeito de Boa Hora/PI de 2013 a 2016, Sra. Natália Alves Araújo (CPF XXX.414.043-XX) , presidente da CPL à época dos fatos, Sr. Lenildo Martins Lustosa Pereira (CPF XXX.072.073-XX) , membro da CPL à época dos fatos e Sr. Leonardo de Mesquita Brandão (CPF XXX.201.343-XX) , membro da CPL à época dos fatos, em relação aos itens 9.4.1.1, 9.4.1.2 e 9.4.2.3 do Acórdão 1079/2017-TCU-Plenário, relativas, respectivamente, à anulação indevida da Concorrência 2/2015, irregularidades no procedimento de julgamento da Concorrência 2/2015, e potencial dano ao erário resultante da anulação da Concorrência 2/2015, aplicando-lhes a multa prevista no art. 58, inciso II, da Lei 8.443/1992, c/c o art. 268, II, do Regimento Interno do TCU, fixando prazo de quinze dias, a contar da notificação, para que comprovem, perante este Tribunal (art. 214, III, "a", do RI/TCU) , o recolhimento da dívida aos cofres do Tesouro Nacional, atualizada monetariamente desde a data do presente acórdão até a do efetivo recolhimento, se for paga após o vencimento, na forma da legislação em vigor (condutas descritas na matriz de responsabilização anexa a esta instrução) ;
	h) rejeitar as razões de justificativa apresentadas pelo Sr. Francieudo dos Nascimento Carvalho (CPF XXX.140.563-XX) , Prefeito de Boa Hora/PI, gestão de 2017-2020, e Sra. Rosilda Paulino da Silva (CPF XXX.355.863-XX) , presidente da CPL à época dos fatos, em relação à irregularidades relacionadas à Tomada de Preços 2/2017, tendo por objeto a contratação de empresa para finalizar as obras objeto do TC/PAC 0762/2014, aplicando-lhes a multa prevista no art. 58, inciso II, da Lei 8.443/1992, c/c o art. 268, II, do Regimento Interno do TCU, fixando prazo de quinze dias, a contar da notificação, para que comprovem, perante este Tribunal (art. 214, III, "a", do RI/TCU) , o recolhimento da dívida aos cofres do Tesouro Nacional, atualizada monetariamente desde a data do presente acórdão até a do efetivo recolhimento, se for paga após o vencimento, na forma da legislação em vigor (condutas descritas na matriz de responsabilização anexa a esta instrução) ;
	i) autorizar, caso requerido, nos termos do art. 26 da Lei 8.443/1992, e do art. 217 do RI/TCU, o parcelamento das dívidas em até trinta e seis parcelas, com a atualização monetária e os correspondentes acréscimos legais, esclarecendo ao responsável que a falta de pagamento de qualquer parcela importará no vencimento antecipado do saldo devedor, sem prejuízo das demais medidas legais;
	j) autorizar, desde logo, nos termos do art. 28, inciso II, da Lei 8.443/1992, a cobrança judicial das dívidas; 
	k) declarar, nos termos do art. 46 da Lei 8.443/92 c/c art. 271 do Regimento Interno do TCU a inidoneidade da empresa Compacta Engenharia e Serviços Ltda. (CNPJ 05.564.129/0001-46) para participar, pelo período de cinco anos, de licitação e contratação no âmbito da administração federal e no âmbito das administrações estaduais, distrital e municipais, que envolvam recursos federais;
	l) determinar à Fundação Nacional de Saúde, com fundamento no art. 4º, inciso II da Resolução TCU 315/2020, se ainda não o fez, que, no prazo de 60 (sessenta) dias adote as medidas necessárias ao envio das prestações de contas da aplicação das parcelas já transferidas ao município de Boa Hora/PI por conta do TC/PAC 0762/14, comunicando ao Tribunal o resultado do respectivo exame; 
	m) determinar à Fundação Nacional de Saúde, com fundamento no art. 4º, inciso II da Resolução TCU 315/2020, que instaure processo de tomada de contas especial dos responsáveis de que trata o art. 8º da lei 8.443/92, caso não encaminhadas as prestações de contas no prazo fixado no item anterior;
	n) arquivar o presente processo, com fulcro no art. 169, V, do Regimento Interno do TCU."
	É o Relatório.

Antônio Carlos Moreira Ramos (OAB/PI 353); Francisco Renan Barbosa da Silva (OAB/PI 10.030); Carolina Lago Castello Branco (OAB/PI 3.405); Erico Malta Pacheco (OAB/PI 3.906), Lívia da Rocha Sousa (OAB/PI 6.074); Marcos André Lima Ramos (OAB/PI 3.839); Marvio Marconi de Siqueira Nunes (OAB/PI 4703), Eduardo Marcelo Sousa Gonçalves (OAB/PI 4.373/B); Djalma Cardoso Leite (OAB/PI 1.654); Luanna Gomes Portela (OAB/PI 10.959) e Maíra Castelo Branco Leite (OAB/PI 3.276).

Não atuou.

REPRESENTAÇÃO. CERTAME PARA A IMPLANTAÇÃO DE SISTEMA DE ABASTECIMENTO DE ÁGUA. ANULAÇÃO INDEVIDA DA CONCORRÊNCIA 002/2015. REALIZAÇÃO DO RDC PRESENCIAL 1/2015 COM O MESMO OBJETO. OFENSA AO PRINCÍPIO DA PUBLICIDADE. RESTRIÇÃO AO CARÁTER COMPETITIVO DO CERTAME. CONTRATAÇÃO POR PREÇOS COMPARATIVAMENTE ELEVADOS. CONCESSÃO DE PRAZO, POR MEIO DO ACÓRDÃO 1.079/2017 - PLENÁRIO, PARA ANULAÇÃO DO RDC PRESENCIAL 1/2015 E DO CONTRATO DELE DECORRENTE. FRAUDE À LICITAÇÃO COM DIRECIONAMENTO PARA CONTRATAÇÃO DE EMPRESA SEM CAPACIDADE OPERACIONAL. INOCORRÊNCIA DA PRESCRIÇÃO DAS PRETENSÕES RESSARCITÓRIA E PUNITIVA NOS MOLDES DA RESOLUÇÃO/TCU 344/2022. ANÁLISE DAS AUDIÊNCIAS E OITIVAS REALIZADAS. MULTA. DECLARAÇÃO DE INIDONEIDADE. CIÊNCIA.

REPRESENTAÇÃO (REPR)

Secretaria de Fiscalização de Infraestrutura Urbana (SeinfraUrb), atual Unidade de Auditoria Especializada em Infraestrutura Urbana e Hídrica (AudUrbana).

I - Histórico processual
	Cuidam estes autos da Representação formulada pela empresa Escala Transportes Gerais Ltda., com fundamento no art. 113, § 1º, da Lei 8.666/1993, contra a licitação realizada sob o Regime Diferenciado de Contratação - RDC 1/2015, na modalidade presencial, pelo Município de Boa Hora/PI, que teve como objeto a implantação de sistema de abastecimento de água naquela municipalidade, tendo se sagrado vencedora do questionado certame a empresa Compacta Engenharia e Serviços Ltda., com valor pactuado total de R$ 2.151.734,90, conforme extrato do Contrato 19/2015 (peça 1, p. 15) . 
2.	A Representante alega que participou de dois processos licitatórios realizados pelo Município de Boa Hora/PI, para execução do mesmo objeto do certame ora questionado, quais sejam:  Concorrência 001/2015 (Processo Administrativo 011/2015-CPL) e Concorrência 002/2015 (Processo Administrativo 013/2015-CPL) , sendo que nessa última ofertou o segundo menor preço, com proposta de R$ 1.454.630,02.
3.	Contudo, a empresa Escala Transportes Gerais Ltda. aduz que, após presenciar, por duas vezes, cancelamentos injustificados das concorrências em andamento, foi surpreendida pela publicação no Diário Oficial dos Municípios, de 12/11/2015, do extrato do Contrato 19/2015 (peça 1, p. 15) , pactuado pelo valor de R$ 2.151.734,90, sem que o chamamento para o certame que originou esse ajuste (RDC Presencial 1/2015) tivesse sido, da mesma forma, publicado com o devido destaque na imprensa oficial, ou ainda, sem que as nove empresas que participaram da Concorrência 002/2015 tivessem sido informadas da realização de novo procedimento licitatório, com o mesmo objeto, poucos dias após a anulação da licitação em que estavam concorrendo (peça 1, p. 15) .  
4.	Ao final do expediente encaminhado a este Tribunal, a Representante requer que seja determinada:
	4.1. a suspensão cautelar do RDC 1/2015 e do contrato 19/2015;
	4.2. a imediata disponibilização, por parte do Município de Boa Hora/PI, de acesso à Representante aos volumes do processo administrativo relativo à realização do RDC 1/2015; 
	4.3. o encaminhamento de expedientes ao Município de Boa Hora/PI e à Presidente da Comissão Permanente de Licitação (RDC 001/2015) para apresentação dos respectivos argumentos de defesa; e
	4.4. a realização de novo processo licitatório com vistas à implantação de sistema de abastecimento de água no Município de Boa Hora/PI, assegurando-se ampla publicidade aos atos atinentes ao certame que vier a ser realizado.
5. 	Em Despacho que constitui a peça 4, com fundamento no art. 276, §§ 2º e 4º, do Regimento Interno/TCU, autorizei a realização da oitiva prévia do Município da Boa Hora/PI, para que se manifestasse, no prazo de cinco dias úteis, acerca das ocorrências indicadas nesta Representação, bem como fosse realizada diligência junto à aludida municipalidade, para que, no mesmo prazo, apresentasse a este Tribunal informações atualizadas sobre o RDC 1/2015, bem como cópia de toda a documentação referente ao aludido certame.
6.	Foram, então, anexados aos autos documentos em resposta à oitiva efetuada e à diligência realizada, os quais foram objeto de análise pela então Secex/CE, que propôs, em síntese (peça 19) :
	6.1. o conhecimento da presente Representação, considerando-a procedente;
	6.2. a prejudicialidade do pedido de medida cautelar, inaudita altera pars, formulado pela empresa Escala Transportes Gerais Ltda., tendo em vista que os presentes autos já se encontravam em fase de análise de mérito, após realização de oitiva e efetivação de diligência;
	6.3. estipulação do prazo de quinze dias para que o Município de Boa Hora/PI adotasse as providências necessárias à anulação do RDC 1/2015, bem como do Contrato 19/2015 dele decorrente;
	6.4. determinações à Funasa/DF para que:
	6.4.1. suspendesse o repasse de recursos federais ao Município de Boa Hora/PI, no âmbito do TC/PAC 0762/14, com vistas a impedir a utilização de verba federal no pagamento de dispêndios relacionados ao objeto do RDC 1/2015 e ao Contrato 19/2015, até ulterior apreciação do desta Corte de Contas;
	6.4.2. realizasse inspeção in loco nas obras de implantação de sistema de abastecimento de água do Município de Boa Hora/PI, com o objetivo de verificar a adequabilidade dos serviços executados e dos pagamentos efetuados à empresa contratada, Compacta Engenharia e Serviços Ltda.;
	6.4.3. comunicasse a esta Corte de Contas, no prazo de trinta dias, a contar da notificação da decisão que viesse a ser prolatada, acerca dos resultados obtidos com a verificação in loco acima determinada e das respectivas providências adotadas pelo órgão repassador dos recursos; e
	6.5. determinação à então Secex/CE que monitorasse o cumprimento pela Funasa/DF e pelo Município de Boa Hora/PI das medidas acima especificadas. 
7.	Por meio do Acórdão 1482/2016-TCU-Plenário (peça 22) , este Tribunal por vislumbrar, no caso concreto que ora se analisa, periculum in mora e fumus boni iuris a embasar a concessão imediata da medida cautelar pleiteada, conheceu da presente Representação, bem como determinou a suspensão do andamento do RDC Presencial 1/2015 e da execução do Contrato 19/2015 decorrente do aludido certame, até deliberação final de mérito, após novas oitivas do Município de Boa Hora/PI e da empresa contratada, Compacta Engenharia e Serviços Ltda., acerca das irregularidades apontadas nestes autos.
8.	A então denominada Secretaria de Controle Externo no Estado do Ceará ¿ Secex/CE, analisou os elementos de defesa encaminhados aos autos em decorrência das oitivas realizadas e rejeitou as justificativas apresentadas, concluindo pela caracterização de restrição à competitividade no certame questionado e pela ocorrência de vícios insanáveis que justificavam sua anulação e do contrato dele decorrente, além de ter detectado irregularidades também no âmbito da licitação que o antecedeu (Concorrência 2/2015, realizada com o mesmo objeto do RDC Presencial 1/2015) , a qual foi revogada, por interesse da Administração, sem a devida fundamentação, e contemplou desclassificação irregular de licitantes, por inexequibilidade de suas propostas de preços, ao arrepio do art. 48 da Lei 8.666/1993 (peça 49) .
9.	Diante desse contexto, a unidade técnica desta Corte de Contas propôs, ainda, a realização de audiências dos responsáveis pelas aludidas deficiências na condução da Concorrência 2/2015 e no pregão que o sucedeu (RDC Presencial 1/2015) .
10.	Foi apensado aos presentes autos, o TC Processo 018.932/2016-9 que trata da Representação formulada por outra licitante, empresa Poços e Cia Ltda., que apresentou a menor proposta na Concorrência 2/2015 e se insurgiu contra as mesmas deficiências apontadas nestes autos.
11.	Mediante o Acórdão 1.079/2017 (peça 51) , este Plenário assinou prazo de 15 (quinze) dias para que o Município de Boa Hora/PI adotasse as providências necessárias à anulação do RDC Presencial 1/2015 e do Contrato 19/2015, pactuado com a Compacta Engenharia e Serviços Ltda. - EPP, bem como dos atos deles decorrentes que preveem a utilização de recursos do TC/PAC 762/14 (Siafi 683000) e, na sequência, determinou, além da realização de audiência do Sr. José Araújo Resende, ex-Prefeito do Município de Boa Hora/PI, da Sra. Natália Alves Araújo, Presidente da Comissão Permanente de Licitação - CPL, e dos Srs. Lenildo Martins Lustosa Pereira e Leonardo de Mesquita Brandão, membros da CPL, acerca das irregularidades detectadas nestes autos, que a Funasa, no prazo 30 (trinta) dias, adotasse as seguintes medidas:
	11.1. não mais efetuasse qualquer repasse de recursos financeiros ao Município de Boa Hora/PI, referentes à execução dos serviços relativos ao TC/PAC 762/14 (Siafi 683000) ;
	11.2. verificasse se a Prefeitura Municipal de Boa Hora/PI teria interesse na continuidade da implantação do sistema de abastecimento de água naquela municipalidade;
	11.3. informasse àquela municipalidade que o prosseguimento do empreendimento deveria ser precedido de nova licitação, escoimada das irregularidades constatadas nos presentes autos, efetuando-se a verificação da possibilidade de o percentual já executado ser aproveitada no novo contrato a ser pactuado;
	11.4. verificasse, no tocante aos serviços implementados no âmbito do Contrato 19/2015, se o percentual executado corresponderia ao valor que foi repassado de recursos federais e se as quantias pagas estão compatíveis com os valores de mercado, instaurando a devida tomada de contas especial, caso necessário; e
	11.5. informasse a este Tribunal, ao término do prazo mencionado, acerca das providências adotadas.
12.	Por meio do Acórdão 963/2018-TCU-Plenário de relatoria do Ministro Augusto Nardes (peça 137) , o pedido de reexame interposto pela empresa Compacta Engenharia e Serviços Ltda. contra o Acórdão 1079/2017-TCU-Plenário foi conhecido e, no mérito, negado provimento, tendo sido mantidos os exatos termos da deliberação recorrida.
13.	Notificados a respeito do teor do Acórdão 1079/2017-TCU-Plenário, os Srs. José Araújo Resende e Leonardo de Mesquita Brandão, bem como a Sra. Natália Alves Araújo encaminharam seus expedientes de defesa respectivamente, às peças 101, 103 e 102. O Sr. Lenildo Martins Lustosa Pereira, contudo, embora devidamente notificado (peças 70 e 111) , não compareceu ao processo, mantendo-se silente, restando caracterizada sua revelia. 
14.	A Funasa informou a esta Corte de Contas que se abstivera de transferir a última parcela do TC/PAC 762/14, no valor de R$ 431.077,60 e que o prefeito de Boa Hora/PI, Sr. Francieudo do Nascimento Carvalho (gestões de 2017 a 2020 e de 2021 a 2024) , tinha interesse em dar continuidade ao objeto do TC/PAC 0762/14 por meio da Tomada de Preços 2/2017 (peça 113, p. 2 e peça 128, p. 3-12) . Aquela fundação encaminhou, ainda, outras informações e documentos complementares às peças 113, 126, 128 e 136, bem como comunicou que, na última inspeção nas obras, ocorrida em junho de 2017, restou constatado que a implementação dos serviços pactuados tinha sido satisfatória, com um percentual concluído superior ao montante aplicado, aproximadamente 88% de execução física contra 80% do volume de recursos transferidos (peça 113, p. 11) . 
15.	Ao tomar conhecimento da existência da Tomada de Preços 2/2017, vencida pela empresa que já vinha executando as obras (Compacta Engenharia e Serviços Ltda.) , e diante da ausência nos autos da documentação correspondente, a unidade instrutora à época, a então Secex/CE, diligenciou a Prefeitura de Boa Hora/PI para o envio de cópia de partes do processo da Tomada de Preços 2/2017 e comunicou a Funasa que o Acórdão 1079/2017-TCU-Plenário continuava em vigor (peças 145, 146, 148 e 150) .
16.	Posteriormente, a Prefeitura de Boa Hora/PI encaminhou os documentos que vieram a compor as peças 157 e 158 e que foram analisados pela Secex/CE, na instrução de peça 163, tendo sido apontado um conjunto de irregularidades na Tomada de Preços 2/2017 que convergiriam para o direcionamento em favor da empresa Compacta Engenharia e Serviços Ltda., além de indícios de que a Compacta poderia ser "empresa de fachada", em virtude de não existir qualquer imóvel a ela associado no endereço atribuído à matriz.
17.	Diante desse contexto, a aludida unidade técnica propôs a realização de audiência do Sr. Francieudo do Nascimento Carvalho (Prefeito de Boa Hora/PI) , da Sra. Rosilda Paulino da Silva (Presidente da CPL) e da empresa Compacta Engenharia e Serviços Ltda., na pessoa do seu responsável legal, Sr. José do Patrocínio Martins Neto, tendo a Seproc, por delegação de competência deste Relator, encaminhado os respectivos expedientes de audiência (peças 177 a 189) .
18.	Em resposta às comunicações expedidas, a Compacta Engenharia e Serviços Ltda. apresentou razões de justificativa às peças 191 e 192, enquanto os demais responsáveis mantiveram-se silentes. O Sr. Francieudo chegou a solicitar dilação de prazo (peça 198) , não tendo, contudo, apresentado sua defesa.
19.	Após a designação da antiga Secretaria de Fiscalização de Infraestrutura Urbana - SeinfraUrbana, atual Unidade de Auditoria Especializada em Infraestrutura Urbana - AudUrbana,   para atuar nestes autos, foi detectada a necessidade de realização de novas audiências, por conta de certas falhas e impropriedades presentes nas comunicações elaboradas pela então Secex/CE, de tal forma que foram expedidos novos ofícios de audiência, ao Sr. Francieudo do Nascimento Carvalho e à Sra. Rosilda Paulino da Silva, para que fossem apresentadas razões de justificativa em relação às pretensas irregularidades na Tomada de Preços 2/2017. 
20.	Na mesma oportunidade, foi expedido ofício de oitiva à empresa Compacta Engenharia e Serviços Ltda., nos termos do art. 250, inciso V, do Regimento Interno do TCU, facultando-lhe a possibilidade de se manifestar sobre as irregularidades apontadas no âmbito deste processo, além de ter sido realizada diligência à Funasa para que prestasse informações sobre o andamento das obras e informasse sobre as análises das prestações de contas do TC/PAC 0762/14.
21.	Consoante indicado no despacho de conclusão das comunicações processuais (peça 248) , em resposta às audiências realizadas, a Sra. Rosilda Paulino da Silva forneceu razões de justificativas às peças 224 a 228 e o Sr. Francieudo do Nascimento Carvalho o fez às peças 230 a 234, a Funasa, por sua vez, prestou as informações às peças 238 a 245, os representantes legais da Compacta, contudo, não compareceram aos autos.
22.	Após exame dos expedientes encaminhados em respostas às audiências e das informações remetidas a esta Corte de Contas, o Auditor da antiga SeinfraUrbana, atual AudUrbana, elaborou instrução de mérito que contou com a anuência de seu corpo diretivo (peças 251 e 252) e que contemplou as seguintes conclusões:
	22.1. apesar de ter ocorrido uma mudança na metodologia de cálculo adotada pela Secex/CE, permanece a constatação daquela unidade técnica de que houve desclassificação indevida da empresa Poços e Cia. Ltda. que deveria ter sido declarada vencedora da Concorrência 002/2015, por ter oferecido o melhor preço (R$ 1.368.667,85) ;
	22.2. não houve motivação suficiente para embasar a anulação da Concorrência 2/2015;
	22.3. ocorreu descumprimento do princípio da publicidade, no tocante ao aviso de chamamento ao RDC presencial 1/2015; 
	22.4. o caráter competitivo do RDC presencial 1/2015 foi frustrado, tendo em vista ter sido apresentada apenas uma proposta;
	22.5.  houve prejuízo ao erário, devido ao fato de o valor do contrato celebrado com a empresa Compacta Engenharia e Serviços Ltda. (R$ 2.151.734,90) , vencedora do RDC 1/2015, ter sido superior em R$ 783.067,05 ao melhor preço oferecido na Concorrência 2/2015;
	22.6. não deveria ter sido assinado o contrato com a Compacta Engenharia e Serviços Ltda., ante a manifesta falta de capacidade operacional daquela empresa;
	22.7. o distrato do Contrato 047/2017, celebrado com a empresa Compacta Engenharia e Serviços Ltda. em decorrência da Tomada de Preços 2/2017, antes que viesse a produzir qualquer efeito, a exemplo de pagamentos à contratada com recursos do TC/PAC 0762/14, não é razão suficiente para afastar as irregularidades relatadas;
	22.8. a Tomada de Preços 2/2017 continha irregularidades irreparáveis que impediram a conclusão das obras do TC/PAC 0762/14;
	22.9. a maioria dos sistemas simplificados de abastecimento d´água, objeto do termo de compromisso em tela, encontra-se em funcionamento e a continuidade das obras depende da liberação da quarta e última parcela, no valor de R$ 431.077,60, que só irá ocorrer após a comprovação da aplicação regular das parcelas anteriores, de tal forma que deve ser determinada à Funasa a adoção das medidas necessárias para o envio, pelo Município de Boa Hora/PI, das prestações de contas das parcelas já transferidas, sendo que, em caso de omissão na apresentação dessas contas no prazo estipulado, deve ser instaurada tomada de contas especial;
	22.10. o Sr. José Araújo Resende, ex-Prefeito de Boa Hora/PI, descumpriu o item 9.2 do Acórdão 1482/2016-TCU-Plenário ao não suspender a execução do Contrato 19/2015 com a empresa Compacta Engenharia e Serviços Ltda.;
	22.11. deve ser afastada a responsabilidade da então presidente da CPL, Sra. Natália Alves Araújo, e dos demais membros da comissão de licitação, quanto à falta de capacidade operacional da empresa Compacta Engenharia e Serviços Ltda. amparada em informações prestadas na RAIS de 2015;
	22.12. quanto ao Sr. Leonardo de Mesquita Brandão, membro da CPL à época dos fatos, sua responsabilidade deve ser afastada também quanto ao chamamento irregular do RDC presencial 1/2015, à restrição à competitividade para esse certame e quanto à ausência de justificativa técnica e econômica para o uso da modalidade presencial em regime diferenciado de contratação; e
	22.13. deve ser mantida a responsabilização da presidente e dos membros da comissão de licitação quanto à anulação imotivada da Concorrência 2/2015.  
23.	Feito o histórico acima, manifesto-me, em essência, de acordo com a análise promovida pela unidade técnica, de modo que adoto seus fundamentos como razões de decidir, sem prejuízo de tecer algumas considerações.
II - Da matéria prescricional
24. 	No que se refere à matéria prescricional, cabe anotar desde logo que o  Tribunal, na sessão plenária extraordinária de 11/10/2022, proferiu o Acórdão 2285/2022, nos autos do TC-Processo 008.702/2022-5, de relatoria do Ministro Antonio Anastasia, por meio do qual foi aprovada a Resolução/TCU 344/2022, que regulamenta, no âmbito do TCU, a prescrição para o exercício das pretensões punitiva e ressarcitória, observando-se as disposições da Lei 9.873/1999, na forma aplicada pelo Supremo Tribunal Federal, em especial a Ação Direta de Inconstitucionalidade 5509. 
25.	 Dessa forma, a novel Resolução/TCU 344/2022 marca a mudança jurisprudencial do TCU para adotar doravante nos processos de controle externo a prescrição quinquenal e a intercorrente de que trata a Lei 9.873/1999, deixando na história jurisprudencial referenciais acerca do entendimento pretérito da Corte de Contas configurados nas teses da imprescritibilidade do dano causado ao erário e da prescrição decenal da pretensão punitiva do TCU, respectivamente fundadas no Enunciado 282 da Súmula de Jurisprudência/TCU e no Acórdão 1441/2016-TCU-Plenário.  
26.	Passo, então, a examinar a prescrição sob a égide da novel Resolução/TCU 344/2022.
27.	Nos termos do art. 4º, inciso III, da citada Resolução, deve ser tomada como referência a data do recebimento, pelo TCU, desta Representação, 15/2/2016 (peça 1, p. 1) , para o início da contagem do prazo prescricional das pretensões ressarcitória e punitiva do TCU.
28.	A prescrição, portanto, a contar do marco inicial, ocorreria somente em 15/2/2021, cinco anos após aquela data, caso não se verificassem causas interruptivas desse prazo prescricional. Ocorre que inúmeras interrupções ocorreram, consoante previsto no art. 5º da aludida Resolução, de tal forma que é suficiente, para demonstrar que não incidiu a prescrição, a indicação de apenas algumas das causas interruptivas mais relevantes, consoante se observa a seguir.
29.	Inicialmente, cito que, no âmbito destes autos, houve três deliberações desta Corte de Contas: a) em 08/06/2016, foi prolatado o Acórdão 1482/2016-TCU-Plenário (de minha relatoria) que conheceu da representação e determinou a adoção de medida cautelar; b) em 24/05/2017, foi proferido o Acórdão 1079/2017-TCU-Plenário (de minha relatoria) que, dentre outras medidas, deu prazo de 15 (quinze) dias para que o Município de Boa Hora/PI adotasse as providências necessárias à anulação do RDC Presencial 1/2015 e do Contrato 19/2015; e c)  em 02/05/2018, foi prolatado o Acórdão 963/2018-TCU-Plenário (relatoria do Ministro Augusto Nardes) que conheceu do pedido de reexame interposto contra o Acórdão 1079/2017-TCU-Plenário e, no mérito, negou-lhe provimento, mantendo os exatos termos da deliberação recorrida. 
30.	A partir do último decisum do TCU, portanto, inicia a contagem de mais 5 anos para fins de prescrição, sendo que apenas após 02/05/2023 ocorreria a prescrição das pretensões punitiva e ressarcitória, nos termos do art. 5º, § 2º, da Resolução/TCU 344/2022.
31.	Importante ressaltar, ainda, a existência de causas supervenientes que são interruptivas desse prazo, ocorridas como desdobramento dos mencionados acórdãos, como a realização de oitivas e de diligências apuratórias e saneadoras, e que se enquadram como atos inequívocos de apuração do fato, consoante previsto no art. 5º, inciso II, e §§ 1º e 2º, c/c o art. 6º da Resolução TCU 344/2022.
32.	Nesse sentido, deve ser destacada a diligência realizada à Fundação Nacional de Saúde, por meio do Ofício 67361/2020-TCU/Seproc, datado de 03/12/2020 (peça 209) , com ciência de comunicação ocorrida em 07/12/2020 (peça 210) .
33.	Ademais, consoante se observa no Despacho de Conclusão das Comunicações Processuais que constitui a peça 248 destes autos, foram emitidos ofícios de audiência e oitiva ao longo dos meses de dezembro/2020 a março/2021.
34.	Com base nas causas interruptivas acima enunciadas, pode-se concluir que não houve, no presente caso, a prescrição quinquenal das pretensões ressarcitória e punitiva deste Tribunal, à luz das disposições da novel Resolução/TCU 344/2022, nem mesmo a prescrição intercorrente (trienal) de que trata o art. 8º da referida norma. Assim, pode o Tribunal dar prosseguimento ao exame e julgamento do mérito da matéria objeto desta Tomada de Contas Especial.
III - Das irregularidades na condução da Concorrência 2/2005
 (anulação indevida e desclassificação sumária de licitante por inexequibilidade do preço ofertado) 
35.	Para efetuar o desfazimento do processo licitatório, a Administração Pública dispõe de dois institutos: a anulação e a revogação, sendo que cada qual tem sua aplicabilidade bem delineada na legislação.
36.	Especificamente no tocante à revogação de processo licitatório, a Lei 8.666/93 aborda essa questão no seu art. 49 a seguir transcrito:
"Art. 49 - A autoridade competente para aprovação do procedimento somente poderá revogar licitação por razões de interesse público decorrente de fato superveniente devidamente comprovado, pertinente e suficiente para justificar tal conduta, devendo anulá-la por ilegalidade, de ofício ou por provocação de terceiros, mediante parecer escrito e devidamente fundamentado."
37.	Já o instituto da anulação é decorrência imediata da constatação de uma ilegalidade. Contudo, se essa ilegalidade puder ser sanada, surge a possibilidade da convalidação, afastando-se a necessidade de invalidação obrigatória do certame.
38.	Importante ressaltar, entretanto, que, conforme preceitua o §3º do art. 49 da Lei 8.666/93, mesmo diante das prerrogativas que possui, não é permitido à Administração Pública anular o procedimento licitatório à revelia do licitante, sem que seja dado ao interessado o direito de manifestação e defesa acerca do desfazimento do certame, com garantida à ampla defesa e ao contraditório.
39.	Retornando ao caso concreto que ora se analisa, observo que não foi acostada aos autos documentação capaz de comprovar a observância, por parte dos responsáveis ouvidos em audiência, ao princípio do contraditório e da ampla defesa previamente à efetivação da anulação da Concorrência 2/2005, o que afasta a boa-fé e implica a nulidade da invalidação efetivada.
40.	Nesse sentido, trago à baila trecho da obra da doutrinadora Mônica Martins Toscano, intitulada "O processo administrativo e a invalidação de atos viciados", Malheiros editores, 2004, p. 160 e 161:
"Não deve a Administração proceder, de imediato, à invalidação do ato. Com efeito, entre a constatação do vício e a invalidação do ato deve transcorrer o chamado procedimento administrativo invalidador, ao fim do qual poderá ser emitido o ato invalidador. Quer-se com isto dizer que a invalidação de atos administrativos, mesmo quando pronunciada pela própria Administração Pública, deve observar o devido processo legal, sob pena de ofensa frontal ao sistema constitucional brasileiro."
41.	Destarte, concordo com o posicionamento da unidade técnica de que, tendo ocorrido o desfazimento do certame sem que fosse comprovadamente assegurado aos licitantes o direito ao contraditório e à ampla defesa, houve frontal desobediência a dois dispositivos legais (art. 49, § 3º e art. 109, inciso I, alínea "c", ambos da Lei 8.666/93) .
42.	Acrescente-se que a ilegalidade apontada como motivação para anulação da Concorrência 2/2005, relativa ao fato de não ter havido a intimação dos licitantes, nos termos do art. 109, §1º, da Lei 8.666/93, acerca do resultado da fase de habilitação, poderia ter sido sanada, com possibilidade de convalidação do ato.
43.	Diante de todo esse contexto, restando comprovado que foi indevida a anulação da Concorrência 2/2005, tendo a Administração Pública perdido a oportunidade de deixar de incorrer em gastos adicionais para realização de novo certame, as condutas equivocadas do Sr. José Araújo Resende, ex-prefeito do município de Boa Hora/PI, bem assim da Sra. Natália Alves Araújo e dos Srs. Leonardo de Mesquita Brandão e Lenildo Martins Lustosa Pereira, respectivamente presidente e membros da comissão de licitação que conduziu a Concorrência 2/2015, devem ser objeto de condenação por parte desta Corte de Contas, com aplicação da sanção prevista no art. 58, inciso II, da Lei 8.443/1992.  
44. 	Ademais, as condutas dos aludidos responsáveis no âmbito da Concorrência 2/2005 ganham contornos de maior gravidade quando se observa que, além de não ter sido dada continuidade ao certame, houve erro grosseiro na interpretação da Lei 8.666/93 que ocasionou a desclassificação indevida da empresa Poços e Cia. Ltda. que tinha ofertado o melhor preço na disputa entre os concorrentes. 
45.	Por oportuno, quanto a essa questão, trago à baila trecho da Proposta de Deliberação por mim proferida que embasou o Acórdão 1079/2017-TCU-Plenário:  
"30.  Retornando à questão específica da Concorrência 002/2015, pairando dúvidas sobre a exequibilidade dos preços oferecidos no certame, a comissão de licitação deveria ter chamado a Representante Escala Transportes Gerais Ltda. e a empresa Poços e Cia Ltda. (Representante no TC Processo 018.932/2016-9) , ainda na fase de julgamento de propostas, para que demonstrassem a viabilidade dos valores ofertados, em consonância com o entendimento jurisprudencial desta Corte de Contas (Acórdãos ns. 2.528/2012 (Relator Ministro-Substituto André Luís de Carvalho) , 571/2013 (Relator Ministro Benjamin Zymler) , 1.092/2013 (Relator Ministro Raimundo Carreiro) e 3.092/2014 (Relator Ministro Bruno Dantas) , todos do Plenários, dentre outros) e o enunciado 262 da súmula de jurisprudência do TCU, a seguir transcrito:
'O critério definido no art. 48, inciso II, § 1º, alíneas "a" e "b", da Lei nº 8.666/93 conduz a uma presunção relativa de inexequibilidade de preços, devendo a Administração dar à licitante a oportunidade de demonstrar a exequibilidade da sua proposta. (grifos acrescidos) '
31. 	Acrescente-se que a análise das nove propostas obtidas na Concorrência 002/2015 leva à conclusão de que não se tratava sequer de presunção relativa de inexequibilidade de preços, tendo em vista que o valor médio obtido foi de R$ 1.728.683,85 e o limite legal para inexequibilidade (art. 48, inciso II, § 1º, alíneas "a" e "b", da Lei nº 8.666/93) seria 70% desse valor médio, ou seja, R$ 1.210.078,70, quantia essa inferior ao preço das duas propostas desclassificadas (a oferta da empresa Poços e Cia Ltda. foi de R$ 1.368.667,85 e a empresa Escala Transportes Gerais Ltda. apresentou proposta de R$ 1.454.630,02) ."        
46.	Especificamente no que concerne aos diferentes reflexos da conduta culposa e/ou dolosa na responsabilização dos agentes públicos arrolados em processos de controle externo, cabe trazer à baila o seguinte trecho do Voto do Ministro Benjamin Zymler que embasou o Acórdão 2391/2018-TCU-Plenário (grifos do original) e muito bem abordou essa questão:
"79. 	Quanto à alegação de que não existem indícios de que o defendente tenha agido dolosamente, destaco que a responsabilidade dos jurisdicionados perante o TCU é de natureza subjetiva, caracterizada mediante a presença de simples culpa stricto sensu, sendo desnecessária a caracterização de conduta dolosa ou má-fé do gestor para que este seja instado a ressarcir os prejuízos que tenha causado ao erário (Acórdão 9004/2018-TCU-Primeira Câmara, 635/2017-Plenário, 2781/2016-Plenário, dentre outros) .
80	Neste ponto, cabe ressaltar que a Lei 13.655/2018 introduziu vários dispositivos na Lei de Introdução às Normas do Direito Brasileiro - LINDB, que diretamente alcançam a atividade jurisdicional desta Corte de Contas, em especial a atividade de aplicação de sanções administrativas e de correção de atos irregulares.
81. Segundo os arts. 22 e 28 da LINDB, recém introduzidos pela referida norma:
'Art. 22. Na interpretação de normas sobre gestão pública, serão considerados os obstáculos e as dificuldades reais do gestor e as exigências das políticas públicas a seu cargo, sem prejuízo dos direitos dos administrados.
§ 1º Em decisão sobre regularidade de conduta ou validade de ato, contrato, ajuste, processo ou norma administrativa, serão consideradas as circunstâncias práticas que houverem imposto, limitado ou condicionado a ação do agente.
§ 2º Na aplicação de sanções, serão consideradas a natureza e a gravidade da infração cometida, os danos que dela provierem para a administração pública, as circunstâncias agravantes ou atenuantes e os antecedentes do agente.
§ 3º As sanções aplicadas ao agente serão levadas em conta na dosimetria das demais sanções de mesma natureza e relativas ao mesmo fato.
 (...) 
Art. 28.  O agente público responderá pessoalmente por suas decisões ou opiniões técnicas em caso de dolo ou erro grosseiro.' 
82. 	Dito isso, é preciso conceituar o que vem a ser erro grosseiro para o exercício do poder sancionatório desta Corte de Contas. Segundo o art. 138 do Código Civil, o erro, sem nenhum tipo de qualificação quanto à sua gravidade, é aquele 'que poderia ser percebido por pessoa de diligência normal, em face das circunstâncias do negócio'  (grifos acrescidos) . Se ele for substancial, nos termos do art. 139, torna anulável o negócio jurídico. Se não, pode ser convalidado. 
83. 	Tomando como base esse parâmetro, o erro leve é o que somente seria percebido e, portanto, evitado por pessoa de diligência extraordinária, isto é, com grau de atenção acima do normal, consideradas as circunstâncias do negócio. O erro grosseiro, por sua vez, é o que poderia ser percebido por pessoa com diligência abaixo do normal, ou seja, que seria evitado por pessoa com nível de atenção aquém do ordinário, consideradas as circunstâncias do negócio. Dito de outra forma, o erro grosseiro é o que decorreu de uma grave inobservância de um dever de cuidado, isto é, que foi praticado com culpa grave.
	Gradação do Erro
	Pessoa que seria capaz de perceber o erro
	Efeito sobre a validade do negócio jurídico (se substancial) 

	Erro grosseiro
	Com diligência abaixo do normal
	Anulável

	Erro (sem qualificação) 
	Com diligência normal
	Anulável

	Erro leve
	Com diligência extraordinária - acima do normal
	Não anulável

84. 	Segundo Cristiano Chaves de Farias e Nelson Rosenvald, 'culpa grave é caracterizada por uma conduta em que há uma imprudência ou imperícia extraordinária e inescusável, que consiste na omissão de um grau mínimo e elementar de diligência que todos observam' (FARIAS, Cristiano Chaves de. ROSENVALD, Nelson. Curso de Direito Civil. São Paulo: Atlas, p. 169) .
85. 	Os aludidos autores invocaram a doutrina de Pontes de Miranda, segundo a qual a culpa grave é 'a culpa crassa, magna, nímia, que tanto pode haver no ato positivo como no negativo, a culpa que denuncia descaso, temeridade, falta de cuidados indispensáveis'. (PONTES DE MIRANDA. Tratado de direito privado, t. XXIII. Rio de Janeiro: Borsoi, 1971, p. 72) .
86. 	Tomando por base tais balizas, compreendo que os elementos acostados nos autos permitem concluir que o Sr. (...) agiu, no mínimo, com culpa grave na supervisão do Contrato 7/2006, pois, no alto de sua posição hierárquica, orientou os fiscais a atuarem em desacordo com os termos do contrato, possibilitando o uso dos veículos locados sem o mínimo de controle. Ademais, ele autorizou pagamentos sem as informações mínimas exigidas para a regular liquidação da despesa, o que possibilitou o recebimento pela empresa de valores muito acima do razoável e da média histórica da Funasa." 
47.	Colhe-se das razões jurídicas de decidir que sobressaem do excerto reproduzido acima a interpretação de que, para finalidade de aplicação de sanções administrativas, entre as quais as multas, há que se verificar a ocorrência de culpa grave ou dolo do administrador público.
48.	Fixado esse marco teórico-jurisprudencial, passo ao exame do caso concreto. Preliminarmente, ressalto que os responsáveis nas razões de justificativa apresentadas não negam a irregularidade a eles atribuída referente à interpretação completamente equivocada da legislação, ao utilizar isoladamente o art. 48, inciso II, § 1º, alínea "b", da Lei 8.666/93 para decidir sobre a desclassificação de propostas de preços, quando são explícitos os critérios previstos nos dispositivos legais a seguir transcritos (grifei) :
"Art. 48. Serão desclassificadas: 
 (...) 
§ 1º Para os efeitos do disposto no inciso II deste artigo, consideram-se manifestamente inexequíveis, no caso de licitações de menor preço para obras e serviços de engenharia, as propostas cujos valores sejam inferiores a 70% (setenta por cento) do menor dos seguintes valores:  
a) média aritmética dos valores das propostas superiores a 50% (cinqüenta por cento) do valor orçado pela Administração, ou  
b) valor orçado pela Administração."
49.	O que se observa, portanto, é a desobediência explícita à legislação, o que constitui, a meu ver, erro grave a ensejar a responsabilização tanto do ex-Prefeito, Sr. José Araújo Resende, quanto da Sra. Natália Alves Araújo e dos Srs. Leonardo de Mesquita Brandão e Lenildo Martins Lustosa Pereira, respectivamente, presidente e membros da comissão de licitação que conduziu a Concorrência 2/2015, com cômputo de tal conduta irregular na dosimetria das penas que lhes serão aplicadas. 
IV - Do direcionamento no RDC Presencial 1/2015 para contratação de empresa específica
50.	No que se refere ao mérito das questões discutidas nestes autos, frise-se, de início, que o empreendimento em tela não contempla qualquer especificidade ou complexidade, tratando-se apenas da implementação de um sistema de tratamento de esgoto sanitário em um município de pequeno porte, similar a tantos outros já executados em várias unidades da federação.
51.	Nesse sentido, cumpre transcrever trecho da Proposta de Deliberação que embasou o Acórdão 1079/2017-TCU-Plenário:
"13.	Tem-se, portanto, que o mercado da construção civil contempla um número grande de empresas aptas a participar de um certame com essas características, de tal forma que o fato de o RDC Presencial 1/2015 só ter contado com a participação de uma construtora, isoladamente, já caracteriza que houve alguma deficiência que originou essa restrição de competitividade. 
14.	Conforme alertou a Representante, não foi dada a devida publicidade à licitação realizada no Regime Diferenciado de Licitação - RDC, pois, consoante se observa na cópia do Diário Oficial acostada aos autos, não foi feito qualquer destaque quanto à realização do certame ora questionado.
15.	A comparação com as outras duas publicações constantes na mesma página, uma do Governo do Estado do Piauí acerca do Termo de Adjudicação e Homologação de pregão presencial 01/2015, realizado pela Maternidade Dona Evangelina Rosa, e outra da Prefeitura Municipal de Picos/PI, no tocante ao Termo de Cancelamento do Pregão Presencial 085/2015, sob o sistema de registro de preços, indica formas bastante diferenciadas de dar publicidade a licitações públicas.
16.	 As duas outras publicações possuem destaque em caixa alta e negrito quanto ao seu objetivo, enquanto a da Prefeitura Municipal de Boa Hora/PI não possui qualquer ênfase que chame atenção do leitor acerca do ato da administração objeto de publicidade, sendo que a menção ao RDC Presencial 01/2015, para a implantação de sistema de abastecimento de água, é feita ao final de um parágrafo que tratou inicialmente de outra licitação (Pregão Presencial 009/2015 para aquisição de material de construção elétrico e hidráulico por meio de sistema de registro de preços) .
[...]
18.	Importante ressaltar que a Lei 8.666/1993, no seu art. 3º, inciso V, traz explicitamente o princípio da publicidade como um dos norteadores da licitação. Nesse sentido, o intuito da legislação não é somente alcançar a publicidade mediante a simples publicação dos atos, independente da forma com que seja efetivada, mas, sobretudo, garantir a viabilização do amplo acesso de todos os interessados aos processos e atos que integram a licitação.
19.	É incontroverso o fato de que a participação no certame está condicionada ao conhecimento prévio de sua existência e, portanto, é fundamental que se garanta plena divulgação tanto do anúncio inicial da ocorrência do procedimento licitatório quanto das informações essenciais para que os potenciais interessados sejam alcançados.
20.	Retornando ao caso concreto ora em análise, a conclusão é que a forma como foi efetuado o chamamento para o RDC 1/2015 não garante o atendimento ao princípio da publicidade e representa afronta ao art. 3º, da Lei 8.666/1993."   
52.	Nesta nova fase processual, observo que os responsáveis chamados em audiência não justificaram o motivo de terem dado continuidade ao RDC Presencial 01/2015, apesar da explícita afronta ao princípio da publicidade, ao ser inserido o chamamento para o certame em tela no meio de uma nota que tratava de outra licitação e sem o devido destaque.
53.	Acrescente-se o fato de que, nas defesas acostadas aos autos, não foi apresentado embasamento para a adoção da modalidade presencial em detrimento da opção eletrônica, o que caracteriza irregularidade, consoante se observa dos trechos a seguir retirados da ferramenta jurisprudência selecionada:
 (Acórdão 505/2018-TCU-Plenário, rel. Ministro Augusto Nardes) 
"Na aquisição de serviços comuns de engenharia, a Administração deve utilizar obrigatoriamente a modalidade pregão, preferencialmente em sua forma eletrônica, devendo justificar a inviabilidade dessa forma caso adote o pregão presencial."
 (Acórdão 2292/2018-TCU-Plenário, rel. Ministro Augusto Nardes) 
"É irregular a não utilização da modalidade pregão na forma eletrônica para contratação de serviços comuns nos casos em que não houver a comprovação de sua inviabilidade."
 (Acórdão 4958/2022-TCU-Primeira Câmara, rel. Ministro-Substituto Augusto Sherman) 
"Quando cabível a utilização da modalidade pregão, é irregular o uso do pregão presencial sem a comprovação da inviabilidade técnica da utilização da forma eletrônica (art. 1º, § 4º, do Decreto 10.024/2019) ."
54.	Outrossim, há questão de maior gravidade que é o fato de os responsáveis terem conhecimento de que havia pelo menos nove empresas interessadas no objeto do RDC Presencial 01/2015, pois haviam participado, poucos meses antes, de licitação anterior relacionada ao mesmo empreendimento e que fora anulada, e não terem avisado tais empresas acerca dessa nova oportunidade de negócio, contentando-se com uma única proposta apresentada no questionado certame, apesar de se tratar de um tipo de contratação que alcança um mercado bastante competitivo.
55.	Importante ressaltar, ainda, que a continuidade do RDC Presencial 1/2015, apesar de haver  um único interessado e ter sido caracterizada a restrição à competitividade, resultou na celebração de contrato a um custo total superior em 24% ao valor médio das propostas oferecidas na Concorrência 2/2015, as quais eram plenamente exequíveis segundo o critério legal (valor superior à 70% da média das propostas apresentadas, ou seja, correspondente à R$ 1.210.078,70) , sendo que o preço pactuado foi 57% mais caro do que o melhor valor ofertado no certame anterior.
56.	Considero, portanto, que todo esse conjunto fático-probatório, com o direcionamento do RDC Presencial 01/2015 para favorecer uma construtora específica, logo após a anulação irregular da Concorrência 2/2015, é suficiente para caracterizar a ocorrência de fraude à licitação, sendo que a empresa contratada, Compacta Engenharia e Serviços Ltda., também não trouxe novos elementos aptos a refutar essa conclusão.
57.	Desse modo, entendo que esta Corte de Contas deve considerar graves as irregularidades apuradas nestes autos, a justificar a declaração de inidoneidade da empresa Compacta Engenharia e Serviços Ltda., para participar de licitação na Administração Pública Federal, nos termos do art. 46 da Lei 8.443/1992.
58. 	Acrescente-se que a declaração de inidoneidade independe da existência de sobrepreço, bastando que a fraude à licitação seja comprovada pela ausência da competitividade, com utilização de artifícios escusos para afastar outras empresas que teriam interesse na contratação objeto do certame. 
59.	Em relação à responsabilização pelo direcionamento do RDC Presencial 01/2015, entendo que deva recair apenas sobre a pregoeira, Sra. Natália Alves Araújo, e o ex-Prefeito de Boa Hora/PI, Sr. José Araújo Resende, pois ficou demonstrado nestes autos, conforme apontado pela unidade técnica, que os Srs. Leonardo de Mesquita Brandão e Lenildo Martins Lustosa Pereira, embora constem como membros da equipe de apoio do RDC Presencial 01/2015, consoante publicação acostada aos autos, à peça 7, p. 78, ambos não participaram da sessão do RDC presencial 1/2015, do dia 3/10/2015 (peça 8, p. 132) , quando restou caracterizado o aludido direcionamento de certame, sem contar o fato de que a equipe de apoio não tem poder decisório, segundo vasta jurisprudência desta Casa (v.g. Acórdão 3178/2016-TCU-Plenário, rel. Min. Ana Arraes; Acórdão 10041/2015-TCU-Segunda Câmara, rel. Min. Marcos Bemquerer; e Acórdão 2341/2012-TCU-Segunda Câmara, rel. Min. Raimundo Carreiro) . 
60.	Ainda sobre as consequências decorrentes da caracterização de direcionamento de certame, trago à baila os seguintes excertos colhidos da ferramenta "jurisprudência selecionada":
 (Acórdão 856/2012-TCU-Plenário, rel. Ministro-Substituto Augusto Sherman) 
"Conjunto robusto de elementos que indiquem direcionamento de licitação em favor de certa empresa, ainda que do respectivo contrato não tenha resultado dano, justifica a aplicação de multa aos gestores responsáveis e a declaração de inidoneidade da empresa favorecida pela fraude."
 (Acórdão 502/2015-TCU-Plenário, rel. Ministro-Substituto Weder de Oliveira) 
"Indícios vários e coincidentes que apontam para a prática de fraude à licitação, consubstanciada na prática de atos capazes de restringir o caráter competitivo do  procedimento licitatório e de promover o  direcionamento  do certame, constituem prova."
 (Acórdão 3797/2012-TCU-Segunda Câmara, rel. Ministro-Substituto Marcos Bemquerer) 
"Irregularidades que caracterizam o direcionamento do procedimento licitatório ensejam a aplicação da multa prevista no art. 58, inciso II, da Lei 8.443/1992."
61.	Nesse contexto, entendo pertinente incluir, apenas quanto à Sra. Natália Alves Araújo e quanto ao Sr. José Araújo Resende, a irregularidade concernente ao direcionamento do RDC Presencial 01/2015, na dosimetria da multa prevista no art. 58, inciso II da Lei 8.443/1992 a ser aplicada a esses dois responsáveis.
V - Da capacidade operacional da Compacta Engenharia e Serviços Ltda.
62.	No que concerne à alegada falta de capacidade operacional da Compacta Engenharia e Serviços Ltda. - EPP, em consulta ao Sistema DGI, realizada em 08 de fevereiro de 2023, minha assessoria detectou que a aludida empresa continua em atividade e firmou vários contratos para prestação de serviços de engenharia com entes públicos no período de 2009 a 2022, o que, a meu ver, é prova suficiente da capacidade operacional daquela empresa.
63.	Nesse sentido, apesar de não constar no Cadastro Geral de Empregados e Desempregados - CAGED e na Relação Anual de Informações Sociais - RAIS um rol de funcionários compatível com essas contratações, anuo ao entendimento da unidade técnica de que se trata de ilegalidade no âmbito da Justiça Trabalhista, de tal forma que a situação não é capaz de, por si só, caracterizar atuação de empresa de fachada ou fictícia, pois a construtora pode estar operando normalmente, mas se utilizando de contratação informal de mão-de-obra em afronta ao direito laboral. 
64.	Ademais, importante destacar que, segundo consulta feita por meu gabinete, este foi o único processo, no âmbito desta Corte de Contas, em foi ventilada a possibilidade de a construtora Compacta Engenharia e Serviços Ltda. - EPP ser empresa de fachada ou fictícia, apesar de ter sido contratada em outros ajustes custeados com recursos públicos.
VI - Das irregularidades detectadas na Tomada de Preços 2/2017
65.	Após terem sido determinadas, mediante os subitens 9.2 e 9.3.3 do Acórdão 1079/2017-TCU-Plenário, a anulação do RDC presencial 1/2015 e do Contrato 19/2015 dele decorrente, celebrado com a Compacta Engenharia e Serviços Ltda., e a realização de nova licitação para continuidade das obras, este Tribunal detectou que foi pactuado novo ajuste com a mesma empresa decorrente da Tomada de Preços 2/2017 realizada para implementação dos serviços remanescentes.
66.	Contudo, restou comprovada a existência de vícios nesse último certame, especialmente no tocante à: a) inexistência de projeto básico e/ou executivo destinados à conclusão da obra (Lei 8.666/93, art. 40, § 2º, inc. I e IV) ; e b) falta de orçamento estimado em planilhas de quantitativos e preços unitários devidamente assinados (Lei 8.666/93, art. 40, § 2º, inc. II) .
67.	Os responsáveis pela realização da Tomada de Preços 2/2017, o Sr. Francieudo do Nascimento Carvalho (Prefeito de Boa Hora/PI, nas gestões de 2017 a 2020 e de 2021 a 2024) e a Sra. Rosilda Paulino da Silva (Presidente da CPL) , foram instados a se manifestar em sede de audiência, bem como ouvido o representante legal da empresa Compacta Engenharia e Serviços Ltda.
68.	As defesas acostadas aos autos pautaram-se no fato de que o contrato celebrado em decorrência da Tomada de Preços 2/2017 foi rescindido, antes que começasse a gerar efeitos, em virtude de falhas formais ocorridas no certame, sem que tenha havido qualquer pagamento à contratada, de tal forma que estaria afastada qualquer irregularidade associada a condução dessa última licitação.
69.	Com bem ressaltou a então SeinfraUrbana, a anulação do contrato oriundo da Tomada de Preços 2/2017 não decorreu de falhas formais ocorridas no certame, como mencionaram o prefeito e a presidente da CPL. As irregularidades apontadas (v. item 66 retro) , para as quais os responsáveis não apresentaram razões de justificativa, impunham a anulação imediata do certame. Não fosse a atuação deste Tribunal e a possibilidade de a Corte vir determinar a nulidade da Tomada de Preços 2/2017, presume-se que certamente o Contrato 47/2017 ainda estaria em vigor. Considerando a ausência de elementos essenciais na Tomada de Preços 2/2017, a saber, projeto básico e/ou executivo e orçamento estimado em planilhas de quantitativos e preços unitários, o ato esperado a ser praticado pela Sra. Rosilda Paulino da Silva seria anular de ofício o certame, por ilegalidade, nos termos do art. 49 da Lei 8.666/93, e não adjudicar seu objeto à empresa Compacta. Do mesmo modo, o Sr. Francieudo do Nascimento Carvalho deveria ter declarado a nulidade do certame, no lugar de homologar seu objeto e celebrar o contrato subsequente.
70.	Ademais, anuo ao entendimento da unidade técnica de que cumpria aos aludidos gestores, logo após a rescisão contratual, realizar novo certame para conclusão das obras do TC/PAC 762/14, com adoção de medidas para o desbloqueio dos recursos pela Funasa, mormente estando o empreendimento em fase final de execução com comprovada implementação de 88% do total (peça 113, p. 11) .	 
71.	Nesse sentido, foram constatadas faltas graves cometidas pelo Sr. Francieudo do Nascimento Carvalho e pela Sra. Rosilda Paulino da Silva, tendo em vista as irregularidades cometidas no âmbito da TP 2/2017 e por não terem garantido a continuidade das obras e a conclusão do sistema de abastecimento de água objeto destes autos, devendo ser-lhes aplicada a multa prevista no art. 58, incisos II e III, da Lei 8.443/1992.
72.	Alinhado a esse posicionamento, trago à baila o seguinte excerto retirado da ferramenta de jurisprudência selecionada deste Tribunal:
 (Acórdão 1947/2022-TCU-Primeira Câmara, rel. Ministro Benjamin Zymler) 
"A responsabilidade do prefeito sucessor fica caracterizada quando, com recursos garantidos para tal e sem justificativa de inviabilidade, não retomar obra iniciada e não acabada pelo seu antecessor, por implicar desperdício de recursos públicos e contrariar o princípio da continuidade administrativa." 
VII - Conclusão
73.	Restando constatado nos presentes autos que houve irregularidades em três diferentes licitações (Concorrência 002/2015, RDC 1/2015 e Tomada de Preços 2/2017) , realizadas com o mesmo objeto, concernente na implantação de sistema de abastecimento de água no Município de Boa Hora/PI, culminando com contratações fraudulentas da mesma sociedade empresarial, Compacta Engenharia e Serviços Ltda., deve ser declarada a inidoneidade da empresa beneficiada, bem como serem efetuadas as devidas responsabilizações, consoante já explicitado nos parágrafos anteriores.
74.	Importante, contudo, destacar que o empreendimento em tela contempla vários sistemas simplificados de abastecimento d´água que se encontram em funcionamento, de tal forma que a finalização das obras está condicionada apenas à liberação de uma última parcela, no valor de R$ 431.077,60, que só será efetivada após a aprovação das prestações de contas parciais referentes às parcelas anteriormente liberadas.
75.	Diante desse contexto, considero adequada a proposta da unidade técnica no sentido deste Tribunal determinar à Funasa, nos termos dos arts. 4º, inciso II, e 6º da Resolução TCU 315/2020, que, se ainda não o fez, adote as medidas necessárias para a remessa, pelo Município de Boa Hora/PI, das prestações de contas parciais acerca da aplicação das parcelas de recursos federais já repassadas no âmbito do TC/PAC 762/14 e se, após transcorrido o prazo estipulado, for constatada a omissão na apresentação dessas contas, instaure o devido processo de tomada de contas especial de que trata o art. 8º da Lei 8.443/1992.
	Com essas considerações, manifesto-me por que o Tribunal adote o Acórdão que ora submeto à elevada apreciação deste Colegiado. 
	T.C.U., Sala das Sessões, em 22 de março de 2023.
MARCOS BEMQUERER COSTA
Relator